臺灣臺南地方法院民事判決　　　　　　　　　　　　　九十一年度重家訴字第二號
　　原　　　告　丙○○
　　訴訟代理人　郁旭華律師
　　被　　　告　己○○
　　　　　　　　戊○○
　　　　　　　　丁○○
　　　　　　　　乙○○
　　訴訟代理人　李合法律師
　　複　代理人　趙培皓律師
　　被　　　告　甲○○
　　訴訟代理人　莊美貴律師
右當事人間請求分割遺產事件，經本院於中華民國九十三年十一月十九日言詞辯論終
結，判決如左：
    主      文
兩造就被繼承人蔡旗旺所有如附表一所示之遺產於辦理繼承登記後，與附表二所示之
遺產，准予分割，其分割方法如附表一、二所示。
原告其餘之訴駁回。
訴訟費用由原告及被告己○○、戊○○、丁○○、乙○○、甲○○各負擔六分之一。
    事  實
壹、原告部分：
一、聲明：兩造被繼承人蔡旗旺所有如附表三編號１所示之遺產於辦理繼承登記後，
    與附表三編號２所示之遺產，准予分割，其分割方法如附表三所示。
二、陳述：
(一)兩造為被繼承人之繼承人，應繼分各為六分之一，被繼承人於民國（下同）九十
    年六月二十一日死亡，除兩造外無其他繼承人，遺有如附件四所示財政部台灣省
    南區國稅局遺產稅核定通知書所列之財產。按繼承人有數人時，在分割遺產前，
    各繼承人對於遺產全部為公同共有。繼承人得隨時請求分割遺產，但法律另有規
    定或契約另有訂定者，不在此限。共有物分割之方法不能協議決定者，法院得因
    各共有人之聲請命為以原物分配於各共有人或變價共有物，以價金分配於各共有
    人。又公同共有物分割之方法，除法律另有規定外，應依關於共有物分割之規定
    。民法第一千一百五十一條、第一千一百六十四條、第八百二十四條第二項、第
    八百三十條第二項分別定有明文。復按「共有之不動產之共有人中一人死亡，他
    共有人請求分割共有物時，為求訴訟之經濟起見，可許原告就請求繼承登記及分
    割共有物之訴合併提起，即以一訴請求該死亡之共有人之繼承人辦理繼承登記並
    請求該繼承人於辦理繼承登記後，與原告及其餘共有人分割共有之不動產。」最
    高法院七十年一月二十日七十年度第二次民事庭會議決議參見。查兩造為被繼承
    人之繼承人，其遺留之遺產及遺債並無不能分割之情形，亦無不分割之約定，惟
    兩造對於遺產、遺債之分割方式無法達成協議，則原告提起本件請求分割遺產訴
    訟，應有所據。又如附表三編號１所示之不動產，兩造迄未辦理繼承登記，因分
    割遺產屬處分遺產之行為，依民法第七百五十八條規定：「不動產物權依法律行
    為而取得、設定、喪失及變更者，非經登記，不生效力。」則原告在系爭房地未
    辦妥繼承登記前，不能請求分割系爭房地，為求訴訟經濟，援依前揭規定，原告
    請求兩造於辦理繼承登記後，分割系爭房地，併主張分割方法如附件三編號２所
    示。
(二)兩造有爭執之遺產及遺債：
１、原告主張應列入遺產計算，被告甲○○否認者：被繼承人對被告甲○○有一千二
    百五十萬元之債權。
２、被告甲○○主張應列入遺產計算，原告否認者：
      麒業公司名下二十三間房屋（建造成本：五千二百三十六萬一千零一十六元
        ）。
      被告己○○、丁○○、戊○○、乙○○及原告丙○○處分個人名下股票合計
        之三千九百一十九萬七千九百八十元。
３、被告甲○○主張應列入遺債，惟原告否認者：
  　　被告甲○○向農民銀行借款之三千萬元。
　　  麒業公司向中國信託商業銀行西台南分行（以下簡稱中國信託銀行）借款四千
        四百萬元。
      被告甲○○代繳麒業公司利息及水電管理費二百萬元。
　　　被告甲○○於被繼承人死亡後繳納農民銀行貸款三千萬元之利息七百四十五
　　　　萬一千一百六十四元。
　　　被告甲○○於被繼承人死亡後繳納合作金庫銀行南興分行（以下簡稱合作金
        庫）貸款利息二百零四萬七千九百九十元。
　　　被告甲○○借予被繼承人之一千一百萬元債權。
(三)對被告甲○○抗辯之陳述：
１、被繼承人對於被告甲○○有一千二百五十萬元債權部分─
    按被繼承人死亡時持有之麒業建設開發股份有限公司（以下簡稱麒業公司）股票
    二萬一千股及首相大飯店股份有限公司（以下簡稱首相公司）股票一千九百二十
    股，經兩造同意已抵繳遺產稅後，剩餘首相公司股票九百九十一股；另南亞塑膠
    工業股份有限公司股票十一萬股、台灣化學纖維股份有限公司股票三十七萬六千
    股、士林電機股份有限公司股票七萬六千股、國賓大飯店股份有限公司股票一十
    七萬六千股，被告甲○○請求於遺產分割前先行自遺產中借用，經兩造同意出借
    後賣出，出賣所得股價一千二百五十萬元借予被告甲○○，故上開股票已不存在
    已變更為對被告甲○○有一千二百五十萬元之債權，被告甲○○雖抗辯該一千二
    百五十萬元係清償麒業公司債務即為清償被繼承人之債務，惟公司為法人，且當
    時公司負責人為被告甲○○，已非被繼承人，其清償者為麒業公司債務，與被繼
    承人並無關係，被告甲○○之抗辯顯無理由。
２、被告甲○○主張被告己○○、戊○○、丁○○、乙○○及原告慧芳五人已平分三
    千九百一十九萬七千九百八十元為被繼承人之遺產部分─
    原告否認所謂平分前揭金額等情，按原告及被告己○○、戊○○、丁○○及乙○○於被繼承人死亡後，所處分者均是自己名下擁有之股票等財產，收入各歸所有
    ，與被繼承人之遺產無涉，被告甲○○之主張顯無理由。
３、被告甲○○主張其向農民銀行貸款三千萬元為被繼承人遺債之部分─
　　按凡以自己名義與人結約為債務之負擔者，無論實際享用債權金額之人為何人，
    對於債權人當然負契約當事人之責任。又原告對於自己主張之事實已盡證明之責
    後，被告對其主張，如抗辯其不實並提出反對之主張者，則被告對其反對之主張
    ，亦應負證明之責，此為舉證責任分擔之原則。最高法院十八年上字第一八三一
    號、二八五五號判例分別著有明文。另金錢交付之原因甚多，當事人主張有金錢
    借貸關係存在，除須証明有金錢之交付外，尚須就雙方借貸意思表示互相一致，
    負舉証之責，若僅証明有金錢之交付而未証明借貸意思表示一致者，尚不能認為
    有金錢借貸關係存在，最高法院八十一年台上字第二三七二號判決及司法院（八
    四）廳民（一）字第一三三四一號研究意見亦有明文。查：
(１)與農民銀行締結三千萬元借款契約之借款人為被告甲○○，借款金額原為四千萬
    元，期間自民國八十五年六月二十九日至八十七年六月二十九日止，嗣於八十七
    年七月二十一日清償期延至九十四年六月二十九日，另於八十八年八月十八日將
    所借金額減為三千萬元，清償期改為九十年六月二十九日，被繼承人僅為擔保品
    提供人兼連帶保證人，並非借款契約之當事人，有農民銀行九十一年十一月二十
    日（九十一）農南授字第○七三○號函檢附之借據暨增補條款約定書可稽，兩造
    均不爭執，足認該款項為被告甲○○所借用。
(２)被告甲○○雖舉兩造及訴外人陳敏能等人於寶島銀行（現已合併為日盛商業銀行
    ）帳戶間，金錢往來之資料，主張該等帳戶均為被繼承人生前使用之人頭帳戶，
    其所借三千萬元，亦分別轉入原告等人帳戶，故該款為被繼承人向伊所借用，被
    繼承人對其負有三千萬之債務，該款應列入被繼承人之遺債云云。原告固不否認
    與被告甲○○及訴外人陳敏能等人於日盛銀行帳戶間，確有金錢往來之事實，亦
    不否認確實聽從被繼承人之建議並信任其判斷而為股票買賣，惟原告否認該等帳
    戶內之資金及買賣股票之所得，係屬被繼承人所有。蓋被繼承人經原告等帳戶所
    有人之同意，得對該等帳戶金錢之往來為指示或建議，僅足認被繼承人有指示該
    帳戶進行交易之行為，惟被繼承人對該帳戶內所有金錢或買得股票之權利如何？
    帳戶所有人與被繼承人間關於使用帳戶之約定如何？買賣股票之金錢來源如何？
    仍應依各該帳戶所有人與被繼承人間之約定定之，非得逕因被繼承人有對該帳戶
    內金錢之使用曾為指示或建議，即認該帳戶均屬被繼承人所有，此觀被告所呈寶
    島商業銀行之存、取款憑條（參本審卷第五九二至六０一頁）中，與兩造間有金
    錢往來之訴外人戴英錦及施美玲（被告甲○○之配偶）等人帳戶內之金錢及股票
    ，於被繼承人死亡後，均各歸渠等所有，被告甲○○亦未將該帳戶內之金錢、股
    票列入被繼承人遺產足證。又被告甲○○亦承認：是各自的財產，但是父親指示
    的我們都會聽從（參見九十三年六月十八日準備程序筆錄），益證上開帳戶內財
    產均為個人所有，僅是聽從被繼承人蔡旗旺指示投資。故縱認被告甲○○曾將上
    開借得之款項交付被繼承人運用，或遵從被繼承人之指示將該款項分別匯入原告
    等人之帳戶，惟依上揭實務見解所示，被告甲○○與被繼承人間關於三千萬元之
    往來，非必為消費借貸關係，如被告甲○○主張為借貸關係，仍應由其負舉證責
    任，不因被繼承人曾使用該款項，即得認該款項為被繼承人對被告甲○○負有借
    款債務。否認上開款項為被繼承人向農民銀行所借貸，不同意列入遺債計算。
４、被告甲○○主張對被繼承人有一千一百萬元債權部分─
　　被告甲○○主張與被繼承人間有私人借貸一千一百萬元，並經王皓光明列在遺產
    遺債清冊內云云，惟查，該書面並未記載被繼承人為一千一百萬元款項之債務人
    ，且王皓光並非借貸關係之當事人，其所書立之書面，顯無法作為被告甲○○與
    被繼承人間確有借貸關係之證明。又被告雖舉證人陳永鏜為證，惟證人陳永鏜到
    庭係證稱被告丁○○曾打電話要伊調錢，說是被繼承人要調，時間大約在被繼承
    人死前半年，約九十年初，調來的錢都是被繼承人的云云，與被告甲○○所稱，
    大概是五、六年前借的，時間已不相符，且被告甲○○亦自承：借貸沒有計算利
    息也沒有約定何時清償，亦顯與一般借貸常情不符，原告否認被繼承人曾向被告
    甲○○借款一千一百萬元，不同意列入遺債計算。
５、被告甲○○主張代繳之利息為被繼承人遺債部分─
　　被告甲○○於被繼承人死亡後繳納之七百四十五萬一千一百六十四元，為被告甲○○向農民銀行借款之利息，與原告無涉，不得列入遺債。另二百零四萬七千九
　　百九十元利息部分，雖係被繼承人所遺債務之利息，惟繼承人自繼承開始時起，
　　除民法另有規定外，承受被繼承人財產上之一切權利義務，又繼承人對於被繼承
　　人之債務，負連帶責任，民法第一千一百四十八條前段及第一千一百五十三條第
　　一項分別定有明文。則被告甲○○於繼承開始後對於遺產債務之債權人為清償者
　　，乃屬連帶債務人依民法第二百八十一條第一項規定向其他連帶債務人請求償還
　　其各自分擔部分之問題，已非屬被繼承人所遺債務，被告甲○○主張列入被繼承
　　人遺債分配，顯然無據。
６、被告甲○○主張將麒業公司之債務及財產列為被繼承人之遺債及遺產部分─
　　中國信託銀行七千五百萬元之借款契約，原由麒業公司為借款人，被繼承人為公
　　司負責人，與中國信託銀行所簽訂，被繼承人、被告甲○○及其子蔡孟翰為保證
　　人，被繼承人死亡後，變更負責人為被告甲○○，保證人為蔡孟翰及被告甲○○
　　、乙○○，有中國信託銀行九十一年十二月十六日中信西台字第９１２２２２０
　　２６４號函可憑。查麒業公司係依公司法向主管機關登記之股份有限公司，有獨
　　立之法人格，則契約當事人自係中國信託銀行與麒業公司，被繼承人僅係麒業公
　　司之法定代理人，並非借款契約之借款當事人，被告甲○○主張上開借款契約之
　　借款人為被繼承人，顯將公司及個人混為一談，與事實及上開函覆資料不符。又
　　被告甲○○及其子蔡孟翰擔任連帶保證人及提供土地設定抵押所擔保者，為麒業
　　公司之借款，非被繼承人之借款，被告甲○○主張將其所應負擔保責任之債務列
    入被繼承人之遺債計算，與法不合，原告不同意被告甲○○之主張。又麒業公司
    為依公司法成立之合法公司，名下之財產自歸公司所有，關於公司財產之處分，
    應悉依公司法規定辦理，非得逕將公司財產視為私人財產而任意分配，被告甲○○主張將麒業公司名下財產列入被繼承人遺產分配，亦於法無據。
７、末按，被繼承人死亡後，兩造曾就被繼承人所遺之財產及負債進行清算，並共推
    被告甲○○代為申報遺產稅，關於遺產稅申報過程，被告甲○○亦確實知悉並參
    與，此觀證人即負責申報遺產稅之會計師史美惠到庭證稱：「一開始是王皓光將
    遺產清冊帶過來，說我們如果要資料直接與甲○○聯絡，申報過程中需要農地供
    農作之使用證明，是由甲○○提供，甲○○對遺產及遺債都沒有再補充，申報書
    上之用印，是事務所小姐拿去給甲○○蓋用，有將申報文件影印給甲○○」等語
    。查遺產稅申報時，就被繼承人死亡前未償債務，明列金額為五千六百四十三萬
    八千三百九十七元，俟經財政部台灣省南區國稅局台南市分局核定結果，未償債
    務為四千七百四十五萬元，有卷附該局九十二年一月十七日函附被繼承人遺產稅
    申報書及核定通知書可稽。上開核定之未償債務，即為合作金庫八百八十四萬七
    千元，及農民銀行四千萬元之借款。被告甲○○向農民銀行所借三千萬元，及麒
    業公司向中國信託銀行所借七千五百萬元，均未列為被繼承人死亡前未償債務。
    查申報遺產時，兩造即全體繼承人就被繼承人死亡時財產上之一切權利義務進行
    確認後，推由被告甲○○為遺產稅申報人，向國稅局申報，被告甲○○對於申報
    金額及過程均明確知悉，業如前述，按被繼承人依被告甲○○所稱如尚有高達數
    千萬元之債務，則被告甲○○為何不於申報遺產稅時提出，以減免高額之遺產稅
    ，反於原告提出本件分割遺產訴訟時，才稱被繼承人尚有諸多債務，甚且嗣後又
    稱有向其借款一千一百萬元云云，顯屬無稽。援依前揭財政部台灣省南區國稅局
    台南市分局函復資料，足證被繼承人死亡時未償之債務，僅有國稅局核定之四千
    七百四十五萬元。
三、證據：
（一）提供繼承系統表一份、財政部台灣省南區國稅局遺產稅核定通知單影本一份，
      戶籍謄本六份。
（二）聲請本院向財政部台灣省南區國稅局函調被繼承人遺產稅申報全部資料；向日
      盛證券股份有限公司臺南分公司（以下簡稱日盛證券）調閱施美玲自九十年五
      月一日迄九十三年十月之帳戶交易明細。
貳、被告部分：
    被告蔡慧玲、戊○○、丁○○、乙○○方面：
一、聲明：同意裁判分割。
二、陳述：同意原告所提之分割方案。
    被告甲○○方面：
一、訴之聲明：
    請求兩造就被繼承人之遺產遺債分割方法如附件五所示。
二、陳述：
(一)被繼承人於九十年六月二十一日去世後，雖遺有大筆遺產，然亦遺留多筆負債。
    被繼承人生前即借用被告甲○○、乙○○、丁○○、戊○○、原告丙○○及訴外
    人蘇進成、施美玲等人及使用自勝貿易公司（下簡稱自勝公司）、汶南銀樓貿易
    公司（下簡稱汶南公司）、金經成銀樓、麒業公司名義進行股票買賣及向銀行借
    款。而被繼承人生前之股票買賣均交由被告丁○○及其夫王皓光處理，而王皓光
    更是被繼承人生前之財務大臣，被繼承人所有金錢出入往來，均由王皓光一手掌
    理，被繼承人突然急病發作去世，對於財產、債務均未作交待，被告甲○○雖身
    為長子，惟因與被繼承人生前個性不合，對於被繼承人生前所為，被告甲○○向
    不過問，故並不清楚被繼承人之財產及債務情形。被繼承人生前作事態度強硬，
    其要使用何人帳戶、在何人帳戶內買賣股票，要以何人名義向銀行借款，亦或由
    何人提供財產作為擔保向銀行貸款，均是被繼承人一人決定，王皓光負責執行，
    被告甲○○、原告及其他被告根本無從置喙。而對於被繼承人之財產狀況、借款
    金額、借款期限，亦均只有王皓光一人知悉，故全體繼承人委由王皓光出面委託
    陳勁州會計師代為申辦，被告甲○○因信任王皓光會公平處理被繼承人之遺產、
    遺債問題，故所有事務均由王皓光與會計師處理，被告甲○○因為是長子之故，
    才列名為申報人，未料原告竟以此主張遺產是被告甲○○所申報，實令被告甲○○不平，事實上被告甲○○根本未處理此遺產稅申報之問題。
(二)九十年七月被繼承人喪事辦完後，王皓光於同年七、八月間，前後四次召集兩造
    六人開會商討如何處理被繼承人遺產、遺債問題。第一、二次地點在民生路二段
    六十號洪外科醫院九樓被繼承人生前住處，第三、四次在公園路一二八號首相飯
    店一樓西餐廳，出席者有王皓光及被告己○○、丁○○、甲○○、乙○○五人，
    原告丙○○因居住新竹僅出席第一次，被告戊○○因旅居美國，由王皓光、丁○○夫婦轉告。會中王皓光向兩造說明被繼承人所遺留資產、負債及所使用各帳戶
    進出之情形，並將資料（參見本審卷第一三０至一四六頁、第六八五至六九二頁
    ）影印交付兩造。王皓光表示：被繼承人生前所使用之證券帳戶，包括兩造六戶
    （同卷第一三一頁），其中書寫「玲」（施美玲）「２－８」、「憲」（乙○○
    ）「８９６１－２」、「美」（戊○○）「９２６９－２」、「成」（蘇進成）
    「６－０」、「鈴」（己○○）「９３３２－３」、「珍」（丁○○）「000
    000－0」、「首相」（首相飯店）「８９３７－９」、「麒業」（麒業開發
    建設股份有限公司）「１０５５９－６」、「汶南」（汶南銀樓貿易公司）「１
    ３４５１－２」、「自勝」（自勝貿易公司）「１３４５２－５」、「金經成」
    （金經成銀樓）「１３４５３－８」等帳號，即可明證該等帳戶均是被繼承人所
    使用，其帳戶內之資產亦均屬被繼承人所有。王皓光並解說被繼承人所遺留之遺
    債及麒業公司之負債、麒業公司所建設二十三間餘屋之造價。被告甲○○乃依據
    其中資料仔細推敲、悟解，編列出「蔡旗旺所使用帳戶及借款一覽表」（參同卷
    第六八四頁）。在首相飯店之第三、四次會議時王皓光說明他於被繼承人過世後
    ，所處理之股票及帳戶內資金之移動、調度等情況，其中賣出的台化股票，扣除
    融資金額後陸續還清被告乙○○、丁○○各六百萬農銀借款以及施美玲及被告乙○○、丁○○三人各二千萬元之中信銀股票質押借款。上述三人贖回之股票，亦
    須賣出，以償還原告丙○○農銀二千五百萬借款及自勝公司二千四百萬元、汶南
    公司二千五百萬元、金經成銀樓二千四百萬元等三筆商業本票發行之贖回，王皓
    光於九十年八月許，即將施美玲之日盛證券存摺和日盛商銀存摺交付給被告甲○○，要被告甲○○分擔處理金經成銀樓之商業本票贖回（九十年十月底到期）及
    此後之以被繼承人名義向合作金庫貸款、以被告甲○○名義向農民銀行貸款及以
    麒業公司名義向中國信託銀行貸款之利息繳付。王皓光與被告乙○○則保管蘇進
    成、被告乙○○、戊○○、己○○、丁○○等五人之日盛證券和日盛商銀存摺，
    以處理前述自勝、汶南之債務與以被繼承人名義向農民銀行貸款四千萬元之利息
    繳付。王皓光並以前揭資料告知麒業公司總負債金額為一億零三百九十八萬五千
    元（包含中信銀票券發行四千七百萬元、抵押放款四千萬元、股票質押一千六百
    九十八萬五千元）總負債減總資產四千四百三十五萬六千元，資金缺口為六千一
    百零四萬九千元，因麒業公司之負債均以被告甲○○和其子蔡孟翰名下土地設定
    抵押，乃要求被告甲○○代被繼承人之位擔任董事長，這段期間原告與被告等六
    人共同目標即逐步償還「蔡旗旺所使用帳戶及借款一覽表」表列之債務（其中以
    被繼承人為借款人之二筆遺債除外），因此才會有被告己○○帶來被繼承人存摺
    一千二百五十萬元存款，要被告甲○○贖回麒業公司設質於中信銀之股票，以降
    低麒業公司之總負債，因為此時原、被告六人均認定麒業公司之資產、負債亦為
    遺產、遺債之一部分。
(三)九十年十月底止，兩造雙方已共同還清「蔡旗旺所使用帳戶及借款一覽表」中原
    告丙○○二千五百萬元、自勝公司二千四百萬元、汶南公司二千五百萬元、金經
    成銀樓二千四百萬元、施美玲及被告乙○○、丁○○等三人各二千萬元股票設質
    ，被告乙○○、丁○○二人向農民銀行各六百萬元之貸款後，在首相飯店的商討
    會中，由乙○○口中得知由王皓光掌理的五人（蘇進成、乙○○、戊○○、己○○、丁○○）帳戶還有三千餘萬元，暫存票券公司購買商業本票孳息以補農銀四
    千萬元借款之利息，被告甲○○所掌理施美玲帳戶還清金經成商業本票二千四百
    萬元到期後，所餘一千餘萬元，即與乙○○協商，預定九十年十二月二十八日清
    償被告甲○○農銀三千萬元借款（被告甲○○負責匯撥一千萬元、乙○○所掌理
    五人合計撥入二千萬元），不料被告乙○○於九十年十二月二十八日未依約定匯
    入二千萬元，經詢問所獲得的回答是：「戊○○（旅美）不同意代你還償」之語
    。從此被告甲○○與其五人互信開始出現問題，其五人不承認甲○○農銀三千萬
    元貸款及麒業公司四千四百萬元為遺債，亦從此時開始。
(四)九十年十月三十一日由被告甲○○還清金經成二千四百萬元商業本票後，還款事
    宜即不再有進度，剩下被繼承人的二筆貸款為國稅局認定之法定遺債；另外以被
    告甲○○向農銀借貸之三千萬元及麒業公司四千四百萬元貸款，因上開二筆借款
    之擔保物與原告和被告甲○○除外之其他四名被告無關，依法可將其推給名義借
    款人即被告甲○○及麒業公司，從此被告甲○○為遺債之認定問題即與其他五人
    展開長達半年之遺產、遺債分配之談判，談判標的物都包含麒業公司之資產二十
    三間餘屋，均列為遺產分配，只是其五人始終只要麒業公司資產，不負擔麒業公
    司負債。最後被告甲○○以總遺產公告現值二億一千六百多萬元，遺債總額一億
    餘元，尚有近一億元遺產淨額全數歸其五人分得，至於被告甲○○現居之正興街
    二分之一間房地和營業處所西門路二段一六九號，則以公告現值二千四百三十三
    萬元向其五人價購為條件，即被告甲○○負擔此金額之遺債，以取得上述兩處房
    地，亦遭其五人反對，終致九十一年八月其五人由丙○○代表提出本件訴訟。
(五)原告代理人於九十二年四月四日到庭陳稱：「「蔡旗旺所使用帳戶及借款一覽表
    」中至是繼承人個人借款，由個人清償完畢，並不是繼承人的債務」等語，
    被告甲○○提出下述之質疑和證據反駁之：
１、原告丙○○向農民銀行借款之二千五百萬元，倘為個人借款，王皓光為何要將其
    與其他筆銀行借款共列於王皓光於前揭說明會所提供之資料（同卷第六八五頁）
    中？且將其當月應繳利息與「甲○○農銀息、蔡旗旺農銀息」同列？且同卷第六
    八七頁所示抵押放款項下：「蔡旗旺農四千萬元、甲○○農三千萬元、丙○○農
    二千五百萬元、乙○○農六百萬元、丁○○農六百萬元」，為何以上五筆抵押貸
    款，王皓光將其同列？
２、據農民銀行台南分行發文字號：（９２）農南授字第０２６３號覆鈞院書函顯示
    ：二千五百萬元借據上，除借款人原告丙○○外，被告己○○、甲○○、戊○○
    、丁○○、乙○○五人同時列為擔保物提供人兼連帶保證人，如果不是被繼承人
    的借款，何以須兩造雙方六人共同列名於借據上？
３、由農民銀行函覆鈞院資料可知：原告丙○○之借款於九十年八月十五日由日盛商
    銀戊○○（帳號000－00－000000－0－00）以一紙二千五百零七
    萬四千五百二十七元取款憑條分為二千萬元與五百零七萬四千五百二十七元兩筆
    匯款匯入還清。而被告戊○○日盛商銀當日有二千一百四十二萬三千元之款項轉
    帳存入，上開款項分別來自蘇進成、被告乙○○、丁○○、己○○等人設於日盛
    商銀之帳戶所轉入，以上證明原告訴代理人所說：「至是繼承人個人借款，
    由個人清償完畢」等語，並不實在。
４、據農銀提供自勝公司二千四百萬元還款來自當日（九十年八月二十八日）原告丁○○農民銀行一紙二千四百萬元取款條，而被告丁○○此款項來自於九十年八月
    二十七日其本人自寶島銀行（現日盛商銀）二千萬元、四百萬元兩筆匯款，同日
    （九十年八月二十七日）其寶島銀行有一來自日盛債券基金二千四百零四萬二千
    八百九十二元之匯款，此款項應係繼承人共同售出股票後合存日盛證券之款項？
    玟南公司農民銀行二千五百萬元還款，由被告乙○○農民銀行帳戶歸還，其資金
    來源與上述流程相同。上述二例可證：前揭所謂至每筆還款，均來自兩造雙
    方各帳戶出售股票的資金，共同逐筆一一還清，絕非原告所說：「個人借款，由
    個人清償完畢」。
５、原告九十三年二月六日民事準備書第六頁：「原告不否認聽從被繼承人之建議並
    信任其判斷而為股票買賣，惟原告否認該等帳戶內之資金及買賣股票所得，係屬
    被繼承人所有。蓋被繼承人經原告等帳戶所有人同意，對該等帳戶金錢之往來為
    指示或建議」。此段敘述實係謊言，茲舉其明如下：
(１)被告丁○○等四人之代理人李合法律師於同日審理中亦陳述：「這些帳戶確實是
    被繼承人在使用。」此言一針見血地戳破原告代理人上述的謊言。試問原告可曾
    有自己的款項匯款入被繼承人所指定之帳戶，供被繼承人代為操作？原告以上供
    詞顯然已企圖將被繼承人之遺產，據為己有之犯意。
(２)依同卷第六九三頁至第六九八頁所示之資料，王皓光自九十年六月二十六日起（
    被繼承人死後第六天）一連將繼承人六人與金經成銀樓、玟南公司、自勝公司等
    帳戶內資金，共同運作，大幅調度，更於九十年六月二十七日自施美玲日盛商銀
    帳戶提領一千六百萬元，九十年六月二十九日提領一百三十三萬一千元，均轉入
    其妻丁○○在日盛商銀的帳戶內，以上行為係王皓光、被告丁○○盜領施美玲存
    款？抑或原告所陳述：「各帳戶所有人於被繼承人死後，均各歸渠等所有。」之
    言詞之不實？
(３)綜上所述，可知王皓光於前揭資料中所提到之帳戶或貸款，均為被繼承人生前所
    指揮、運用，故原告與被告之前揭帳戶及貸款均非繼承人所有之財產或負債，而
    均係被繼承人所有。
６、原告所提遺產分割訴訟，被告甲○○對遺產分配始終沒有意見，只是要求取得遺
    產的同時亦應將遺債一併帶走。因此本案重點不在於遺產分配，而是應包含遺產
    、遺債之認定及分配。故被告甲○○與原告及其他四名被告所爭執之事項如下：
(１)原告及其餘四名被告主張列入遺產，而被告否認者：被繼承人對被告甲○○有一
    千二百五十萬元之債權。
(２)被告甲○○主張應列入遺產，原告所否認者。
      (1)麒業建設股份有限公司名下二十三間餘屋。
　　(2)被告己○○、戊○○、丁○○、乙○○及原告蔡慧玲五人處分名下股票朋分
　　　　三千九百一十九萬七千九百八十元。
(３)被告甲○○主張列入遺債，而原告與其餘四名被告否認者：
      (1)被告甲○○農民銀行之三千萬元借款。
　　(2)麒業建設公司向中國信託銀行借款餘額四千四百萬元。
　　(3)被繼承人死亡後，被告甲○○代繳付合作金庫利息二百零四萬七百九百九十
        元。
　　　(4)被繼承人死亡後甲○○代繳付農民銀行利息七百四十五萬一千一百六十四元
        。
　　(5)被繼承人死亡後被告甲○○代繳付麒業公司利息及水電管理費二百萬元。
　　(6)被告甲○○對被繼承人有一千一百萬元債權。
(４)另因台南市○區○段一小段八八、八九、九０、九一、九二、九三、九四地號之
    土地業經農民銀行聲請本院（案號：九十二年執字第九物六二號）拍賣，業已拍
    定，故不予列入遺產分配。
(５)被告甲○○主張遺產、遺債之分割方式如附件五。
７、被告甲○○就上述各項爭點茲分別說明如下：
(１)原告主張被繼承人對被告甲○○有一千二百五十萬元債權部分─
　　原告主張被繼承人所有之南亞塑膠股份有限公司股票一十一萬股、台灣化學纖維
    股份有限公司股票三十七萬六千股、士林電機股份有限公司股票七萬六千股、國
    賓大飯店股份有限公司股票一十七萬六千股，出賣所得股價一千二百五十萬元借
    予被告甲○○，故對被告甲○○有一千二百五十萬元之債權存在等語，實屬有誤
    。依證人陳永鏜所述被繼承人之財務均交由王皓光處理，依一般經驗存摺、印章
    亦應由王皓光掌理，若非王皓光提出，被告甲○○如何能取得蔡旗旺之存摺？故
    被告甲○○所辯被繼承人之存摺是被告己○○所交付等語非虛。再由證人陳敏能
    於九十三年十月一日供述被繼承人帳戶提款一千二百五十萬元，係被告甲○○開
    立取款條後交其拿去給被告丁○○蓋被繼承人之印章，其再將一千二百五十萬存
    入被告甲○○帳戶，再由被告甲○○帳戶領出一千七百多萬元，匯到中國信託銀
    行還款．．等語，明確可知取款條是經被告丁○○之手後才蓋上被繼承人之印章
    （據被告己○○交付存摺時即告知印章是在被告乙○○處保管），被告丁○○再
    將取款條交陳敏能，陳敏能最後是將款項匯入中國信託銀行清償麒業公司之債務
    。由此一千二百五十萬元之領款過程是由被告己○○交存摺予被告甲○○，並告
    知用該款項清償麒業公司之負債，及要領取該款項時是經過被告丁○○轉交取款
    條由被告乙○○蓋上被繼承人印章，再由陳敏能將款項匯入中國信託公司清償麒
    業公司負債之情形，即可明該一千二百五十萬元之取用是經過全體繼承人之同意
    ，亦即是全體繼承人合意處分被繼承人之遺產，並用於清償指定之負債，即係全
    體繼承人為降低被繼承人之總負債，而共同合意處分遺產去清償遺債，故該一千
    二百五十萬元並非被告甲○○所借用，至為明確，當然不能再列入遺產計算。原
    告主張被繼承人對被告甲○○有一千二百五十萬元之債權，更無可採。
(２)原告否認被告己○○、戊○○、丁○○、乙○○及原告丙○○日盛證券公司帳戶
    內之三千九百一十九萬七千九百八十元為被繼承人遺產部分─
    被告甲○○依本院向日盛證券、日盛商銀調閱之資料及其他被繼承人所使用帳戶
    之記錄，計算結果尚結餘有三千九百一十九萬七千九百八十元，該等款項則已由
    被告甲○○以外之五位繼承人均分，此部份金額當然要列入遺產計算之：
Ａ、被告甲○○閱覽日盛證券、日盛商銀函送予本院之有價證券買賣對帳單（同卷第
    七三四頁至第七五０頁）、交易查詢報表資料（同卷第七五一頁至第七七八頁）
    後，發現其中蘇進成、被告戊○○、乙○○、丁○○、己○○帳戶經證人陳永鏜
    證明確實是被繼承人生前使用之帳戶，該等帳戶自九十年六月二十一日（被繼承
    人死亡日）至九十年八月三十日出售股票得款情形，經被告甲○○核算結果分別
    為：
　　ａ蘇進成帳戶五百六十萬二千九百一十一元、ｂ戊○○帳戶三千四百五十萬三千
　　七百五十四元、ｃ乙○○帳戶四千一百六十三萬六千六百九十萬元、ｄ丁○○帳
　　戶三千六百零八萬五千八百四十一元、ｅ己○○帳戶四百六十七萬一千六百六十
　　七元。合計為一億二千二百五十萬零八百六十三元。又上開帳戶自九十年六月二
    十八日至七月二十日各有台化、南亞公司股利存入，合計四百七十二萬九千七百
    一十七元。前揭合計一億二千七百二十三萬五百八十元應屬被繼承人之遺產。
Ｂ、被告甲○○之妻施美玲在寶島銀行（日盛商銀）000－00－000000－
    0－00帳戶、日盛證券00000000000帳戶，均是被繼承人使用之帳
    戶，其死亡後，該帳戶仍由王皓光保管，該帳戶於九十年六月二十七日領取一千
    六百萬元匯入被告丁○○之帳戶，九十年六月二十九日再領取一百三十三萬一千
    元存入被告丁○○之帳戶內，九十年六月二十七日、九十年七月六日、九十年七
    月十日、九十年七月二十日、九十年七月二十三日分別領取現金，其取款憑條上
    均為被告王皓光之筆跡（參見同卷第八四六、八四九、八五０頁），王皓光自該
    帳戶提領款項共一千七百九十八萬七千四百元。此款項亦是屬被繼承人之遺產，
    惟遭王皓光私自提領。
Ｃ、被告甲○○自金經成銀樓、自勝公司、玟南公司存摺發現自九十年六月二十六日
    至七月六日間，分別由王皓光提領四十四萬一千元、二百零九萬二千元、一千七
    百四十四萬七千元，共計一千九百九十八萬元。
Ｄ、依前揭所述，被繼承人所使用之帳戶於其死亡後，遭被告甲○○以外之繼承人共
    取走一億六千五百一十九萬七千九百八十元。惟其等有清償「蔡旗旺所使用帳戶
    及借款一覽表」中丙○○二千五百萬元、自勝貿易公司二千四百萬元、玟
    南銀樓貿易公司二千五百萬元、乙○○（中信銀行）二千萬元、(7)丁○○（
    中信銀行）二千萬元、乙○○（農民銀行）六百萬元、丁○○（農民銀行）
    六百萬元之欠款，合計清償債務一億二千六百萬元。依前開計算結果尚結餘有三
    千九百一十九萬七千九百八十元，該等款項則已由被告以外之五位繼承人均分，
    此部份金額當然應列入遺產計算，才公平。
(３)原告否認被告甲○○向農民銀行貸款三千萬元為被繼承人遺債之部分─
　  依原告與其餘四名被告之主張，以被告甲○○名義向農民銀行所借貸之三千萬元
    借款不屬於被繼承人之遺債，而被告甲○○主張應予列入，其理由為：
Ａ、據農民銀行之覆函資料，增補條款約定書內（同卷第五十四頁），擔保品提供人
    兼連帶保證人除被繼承人外，尚有債務繼承人兼連帶保證人即被告乙○○、己○○、丁○○。擔保物為台北縣、桃園縣境內被告甲○○、被繼承人所有之山坡地
    。此筆借款實係被繼承人因買賣股票需要所借，並非被告甲○○個人之借款，此
    由該款項撥入甲○○帳戶後，當日即分二筆轉入寶島銀行（現更名為日盛銀行）
    被告甲○○帳戶內，旋即由被繼承人指示動支二千九百九十萬零九千一百七十五
    元購買農銀股票，嗣經農銀股票賣出後所得之價金，又分別轉入被告乙○○、丁○○及訴外人戴英錦、原告丙○○等人之帳戶作為其他股票交割使用，此均有被
    告甲○○中國農民銀行存摺影印一紙、存摺存款取款憑條一紙、匯款申請書代收
    入傳票二紙、寶島商業銀行存摺影本三紙及寶島商業銀行取款憑條可憑（同卷第
    二十頁至第三十六頁），且該等取款憑條上之字跡均屬被告丁○○及其夫王皓光
    之字跡（其二人是承被繼承人之命而為轉帳等工作），均非被告甲○○字跡，亦
    足明證該款項確非被告甲○○所借用，該借款確實是被繼承人所借貸、使用，故
    當然應計入被繼承人之遺債。惟王皓光經鈞院傳訊到庭後，對被繼承人之遺產、
    遺債情形，均推諉避而不答，此乃因其係被告丁○○之夫，而被告丁○○均同意
    原告之請求，故被告甲○○所主張有利部分，即為被告丁○○不利部分，此即王
    皓光推諉避不說明之故。因此，如果此筆借款不是被繼承人實質借款，何以王皓
    光會在前揭說明會所提之資料影本編列此筆借款，亦編列此借款之利息支出，並
    將此借款額與被繼承人四千萬元借款，原告丙○○二千五百萬元借款同列。如果
    不是被繼承人的借款，何以被告乙○○、丁○○、己○○會同為連帶保證人？（
    與丙○○二千五百萬元之借款，其他被告亦為連帶保證人均為相同情形）。
Ｂ、如上述，被告乙○○、丁○○、訴外人戴英錦、原告丙○○等人設於日盛商銀之
    帳戶，係被繼承人使用作為買賣股票之帳戶，另外，被繼承人生前尚借用下列之
    人頭帳戶作為買賣股票之用：
        陳敏能－日盛商銀帳號：000－00－000000－0－00
        程蘇淑美－日盛商銀帳號：000－00－000000－0－00
        陳桂琴－日盛商銀帳號：000－00－000000－0－00
        林郭珠－日盛商銀帳號：000－00－000000－0－00
        王沈家美－日盛商銀帳號：000－00－000000－0－0
        王仁冰－日盛商銀帳號：000－00－000000－0－00
        王皓光－日盛商銀帳號：000－00－000000－0－00
        王子薇－日盛商銀帳號：000－00－000000－0－00
        鄭玉蘭－日盛商銀帳號：000－00－000000－0－00
        丁淑玲－日盛商銀帳號：000－00－000000－0－00
        吳月－日盛商銀帳號：000－00－000000－0－00
    上開陳敏能等人之帳戶，與前述被告乙○○、丁○○、訴外人戴英錦、原告丙○○等人之帳戶，均有相互資金往來調度之情形，由此更足見上開四人之帳戶，確
    係被繼承人使用作為買賣股票之帳戶。準此，系爭以被告甲○○名義向農民銀行
    所借貸之三千萬元借款，於撥入被告甲○○帳戶後，旋即又分別轉入被繼承人所
    使用之被告乙○○、丁○○、訴外人戴英錦、原告丙○○等人之帳戶，足證該三
    千萬元借款實際上確為被繼承人所借，並非被告甲○○個人之借款。
Ｃ、由日盛商業銀行函覆鈞院之資料（同卷第四七九頁至第五一六頁）可知，被告戊○○設於該行之000－00－000000－0－00帳戶，於九十年八月十
    五日有二千一百四十二萬三千元之款項轉帳存入，上開款項來源分別係由被告乙○○、丁○○、己○○及訴外人蔡進成等人設於日盛商銀之帳戶轉帳存入（同卷
    第五九三頁至第五九四頁）。另原告丙○○設於該行之000－00－0000
    00－0－00帳戶，於九十一年四月十一日有六百四十四萬三千元之款項轉帳
    存入，上開款項來源分別係由訴外人程蘇淑美、王子薇、鄭玉蘭設於日盛商銀之
    帳戶轉帳存入（同卷第五九五頁至第五九八頁）。此外，九十年八月二十七日，
    由被告乙○○設於該行之000－00－000000－0－00帳戶轉帳二千
    五百零三萬八千六百九十五元入被告戊○○前揭000－00－000000－
    0－00帳戶；同日被告丁○○000－00－000000－0－00帳戶則
    轉帳二千四百零四萬二千八百九十二元入被告戊○○000－00－00000
    0－0－00帳戶（同卷第五九九頁）。另九十年九月三日蘇進成、被告乙○○
    、丁○○、己○○等人之帳戶亦分別有款項轉帳入被告戊○○前揭000－00
    －000000－0－00帳戶（同卷第六００、六０一頁）。由以上各帳戶款
    項互相流通之情形觀之，足見前述諸人之帳戶亦均係被繼承人所使用。準此，系
    爭以被告甲○○名義向農民銀行台南分行所借貸之三千萬元借款，嗣後既分別轉
    入被繼承人所使用之被告乙○○、丁○○、訴外人戴英錦、原告丙○○等人之帳
    戶，更足證該三千萬元借款確為被繼承人所借，絕非被告甲○○個人之借款，故
    自應列入被繼承人蔡旗旺所遺留之債務內一併計算。
Ｄ、退步言之，若認上開農民銀行之三千萬元借款，因形式上係以被告甲○○名義所
    借，故借款債務人係被告甲○○之債務，而非被繼承人之債務，惟因該借款實際
    上係由被繼承人所支用，故被告甲○○向農民銀行借貸之三千萬元，嗣後顯又轉
    借給被繼承人使用，準此，其對被告甲○○即負有三千萬元之借款債務，此亦應
    屬被繼承人生前之負債，從而，本件兩造分割遺產時，自應將被繼承人對被告甲○○所負之三千萬元債務予以列入一併計算。
(４)原告否認被告甲○○所主張對被繼承人有一千一百萬元債權部分─
　　前開王皓光所提出說明被繼承人遺產、遺債資料第一頁（同卷第六八五頁）「債
    權銀行」欄中列中有『甲○○』、借款金額「11,000,000」字樣，其意乃被繼承
    人積欠被告甲○○一千一百萬元之債務，足證被告甲○○確實曾以其自己私人所
    有一千一百萬元款項借予被繼承人，否則王皓光何需將此筆款項記錄明列為債務
    之一？而此金額分：五百萬元、六百萬元兩筆匯入，因時間長久，又是父子私自
    借貸，因而沒有保留證據，當時經手匯款作業者，為兩造兄弟姊妹之舅父陳永鏜
    先生，由陳永鏜開立取款條後，交由陳敏能前往匯款。
(５)原告主張被告甲○○主張代繳之利息不得列為為被繼承人遺債部分─
　　被告甲○○於被繼承人死亡後繳納之七百四十五萬一千一百六十四元，為被告甲○○向農民銀行借款之利息，因三千萬款為被繼承人所使用，故利息自應列為遺
    債；另合作金庫借款之利息二百零四萬七千九百九十元利息部分，亦屬被繼承人
    所遺債務之利息，自應一併列入被繼承人遺債分配，並無疑義。
(６)原告主張麒業公司之財產及債務非屬被繼承人之遺產遺債部分─
Ａ、麒業公司係被繼承人為開發名下土地而成立之建設公司，該公司實係被繼承人一
    手創立之家族公司，此由該公司股東是被繼承人及六名子女（原告與被告等六人
    ）、王皓光（丁○○之夫）、洪正義（己○○之夫）與二名孫女（蔡壁先、蔡宜
    臻係被告甲○○之女）即可明（參見麒業公司股東名簿，同卷第三十七頁），而
    麒業公司實際均是被繼承人一人在運作，被告甲○○並未參與麒業公司之營運，
    而被告甲○○及其子蔡孟翰之所以提供所有坐落台南縣仁德鄉○○段五九０、五
    九０－八、五九０－十二、五九三－一、五九三－二等土地設定抵押權予中國信
    託銀行作為麒業公司借款之保證，並擔任連帶保證人，事實上係被告甲○○及子
    蔡孟翰因被繼承人之命令難違，才擔任該借款之連帶保證人並提供擔保品，當時
    借貸金額為七千五百萬元，目前尚有四千四百萬元未清償，該連帶債務既是因被
    繼承人之關係而來，當然亦應計入被繼承人遺債。被繼承人死亡後，因麒業公司
    之貸款是由被告甲○○及其子蔡孟翰提供擔保，故於九十年八月間王皓光乃將麒
    業公司負責人變更為被告甲○○，當時王皓光所交付之資料－麒業公司負債有一
    億零三百九十八萬五千元，資產則僅有一些股票及二十三間未出售之餘屋（坐落
    於被繼承人所有之大灣段六０六四、六０六五地號土地上），被告接手後出售股
    票清償債務，至九十二年底麒業公司仍有四千四百萬元之負債，然資產亦僅前揭
    二十三間餘屋，因而該餘屋因土地與房屋之產權並未一致，至今仍無法出售，且
    依王皓光交付予兩造被繼承人所遺留之資產與負債及使用帳戶之資料中，亦明白
    記載麒業公司資金缺口有六千一百零四萬九千元，故原告訴訟代理人於九十二年
    七月二十五日開庭時陳述「編號的債務，麒業會自己清償，不一定會實行抵押
    權，拍賣甲○○父子得財產。」云云，無可採信。
Ｂ、麒業公司，係被繼承人為開發自家土地而設立的公司，兩造雙方六人雖各持有一
  　成股權，但實際無人出資分文。公司係以被繼承人所有土地和被告甲○○父子之
    土地提供設定抵押權向中信銀借款作為營運資金。全公司營運均由董事長即被繼
    承人決行，交由副總經理王皓光執行，公司事實上是個獨資的事業體，此由公司
    不曾開過董事會或股東會，及多年前被繼承人即董事長自行將麒業公司所建國光
    新城三間一至三樓店舖住家無償分贈與被告戊○○、丁○○、原告丙○○三人之
    事實即可明證，被繼承人一直將麒業建設公司視為其個人私有財產，九十年八月
    過世月餘，王皓光才將麒業公司負責人變更為甲○○。在幾次繼承人協商會中，
    王皓光亦將麒業公司之資產負債、財產目錄列表作為遺產、遺債向兩造說明。本
    件訴訟案提出之前，兩造均將麒業公司之二十三間餘屋視為可供分配之遺產，本
    件訴訟提出後，原告及被告四人（本人除外）對於麒業公司之負債則避之唯恐不
    及之主要原因係發現麒業公司之總負債大於總資產，資金缺口達六千一百零四萬
    九千元，相當於六人各須背負一千餘萬元負債，因此即主張麒業公司為法人，可
    將負債推給銀行借款之擔保物提供人即被告甲○○與蔡孟翰父子二人。其餘五位
    繼承人既未實際出錢投資麒業公司，如今股東權益既為負數，即可一走了之，以
    免分得負債。
Ｃ、麒業建設公司之銀行借款，擔保物提供名義人與其餘五人（原告和其餘四名被告
    ）無關，僅被告乙○○擔任保證人。被告乙○○更於九十二年三月向借款銀行提
    出「不續保」和「立即向主債務人麒業建設公司要求還款之請求」，可見其居心
    叵測。麒業建設之餘屋建於遺產大灣段６０６４、６０６５兩筆土地之上，只要
    分得這兩筆土地，即可向麒業公司要求售屋價金之一半（被告乙○○、己○○提
    過此主張），渠等明知麒業公司之餘屋均為公寓，每戶可分得之土地約為四至六
    坪，土地佔售屋價金之一半。故原告及另四名被告提起本件訴訟之目的，實際上
    是共同將遺債推於被告甲○○一人身上，而非在於分配遺產，是苟依其等之主張
    ，如此對被告甲○○而言，顯不公平。
Ｄ、故被告甲○○主張將麒業公司向中國信託銀行借款餘額四千四百萬元及被繼承人
    死亡後被告甲○○代繳付麒業公司利息及水電管理費二百萬元均列入遺債。另將
    麒業公司名下二十三間房屋列入遺產。
三、證據：
（一）提出被繼承人所使用帳戶及借款一覽表、農民銀行存摺、取款憑條、匯款聲請
      書、寶島銀行存摺、寶島銀行取款憑條、麒業公司股東名簿影本、日盛商銀匯
      款回條聯、麒業公司存摺影本、台南縣永康市○○段六０六四、六０六五土地
      登記謄本、王皓光所提供被繼承人資產負債概算及所用帳戶之交易情形資料影
      本。
（二）聲請傳訊證人王皓光、陳永鏜、陳勁州、陳敏能、施美玲，並請求本院向成大
      醫院函詢王皓光之病情對於記憶力、智力是否有受影響。
（三）聲請本院向中國信託銀行調閱麒業公司之貸款、保證人及抵押權設定等相關文
      件資料，向農民銀行調閱丙○○、自勝公司、玟南公司、金經成銀樓、乙○○
      、丁○○等帳戶之借款契約書、撥款時款項匯出及還款之資金匯入之取款憑條
      、匯款單據等資料，向日盛商銀調閱蔡慧玲等十六個帳戶自九十年一月一日至
      九十二年四月所有進出明細、取款憑條、存款憑條、匯款單據等相關資料，向
      中國信託銀行調閱施美玲、乙○○、丁○○、麒業公司等帳戶之借款契約書、
      撥款時款項匯出及還款之資金匯入之取款憑條、匯款單據等資料，向日盛證券
      調閱蔡慧玲等十五個帳戶自九十年五月一日至九十年十月三十日各帳戶股票交
      易明細及股票餘額資料。
    理  由
壹、程序方面：
一、按因遺產之繼承、分割涉訟者，得由繼承開始時被繼承人住所地之法院管轄，民
    事訴訟法第十八條定有明文。查原告提起本件分割遺產訴訟，因被繼承人蔡旗旺
    死亡時之住所地係在台南市○區○○路二段六○號，依上開規定，本院對本件分
    割遺產訴訟應有管轄權，合先敘明。
二、次按訴狀送達後，原告不得將原訴變更或追加他訴。但因情事變更而以他項聲明
    代最初之聲明者，不在此限。民事訴訟法第二百五十五條第一項第四款定有明文
    。本件原告起訴請求分割之遺產，其中坐落台南市○區○段一小段八八、八九、
    九０、九一、九二、九三、九四號等七筆土地，因被繼承人以上開土地為擔保，
    向下簡稱農民銀行抵押借款四千萬元，未如期清償，遭農民銀行聲請強制執行拍
    賣後，於日前拍定，本院案號為九十二年度執字第九五六二號，所得價金清償被
    繼承人積欠農民銀行之本息後，尚不足三百六十二萬三千九百五十一元，由被告
    乙○○墊付，故原告起訴狀中主張被繼承人對前揭土地之所有權及對農民銀行之
    四千萬元債務，均因執行程序拍定後而不存在。故原告於言詞辯論終結前具狀向
    本院陳明將被繼承人遺產及遺債更正，並請求分割方式如附件三所示，然請求之
    訴訟標的並未變更，依首揭規定，要無不合，應予准許。
貳、兩造不爭執之事實
    被繼承人於九十年六月二十一日死亡，留有遺產及遺債，如附表六所示之遺產及
    遺債，為兩造不爭執之部分，兩造同意就附表六所示之遺產及遺債進行裁判分割
    。
參、兩造對於被繼承人所遺留之遺產、遺債爭執重點如下：
一、被繼承人所有之南亞塑膠股份有限公司股票一十一萬股、台灣化學纖維股份有限
    公司股票三十七萬六千股、士林電機股份有限公司股票七萬六千股、國賓大飯店
    股份有限公司股票一十七萬六千股，出賣所得股價一千二百五十萬元，經由被告
    甲○○之帳戶轉帳藉以贖回麒業公司質押之股票，是否應列入遺產，亦即被繼承
    人是否對被告甲○○有一千二百五十萬元之債權。
二、被告甲○○主張應列入遺產，而原告與被告丁○○、戊○○、己○○、乙○○所
    否認者：
    (1)麒業公司名下二十三間餘屋。
　(2)被告己○○、戊○○、丁○○、乙○○、原告丙○○五人於被繼承人過世後，
      處分名下股票朋分之三千九百一十九萬七千九百八十元。
三、被告甲○○主張列入遺債，而原告與其餘四名被告否認者：
    (1)被告甲○○農民銀行三千萬元借款。
　(2)麒業公司向中國信託借款餘額四千四百萬元。
　(3)被繼承人死亡後，被告甲○○代繳付合作金庫利息二百零四萬七百九百九十元
      。
  　(4)被繼承人死亡後被告甲○○代繳付農民銀行利息七百四十五萬一千一百六十四
  元。
　(5)被繼承人死亡後被告甲○○代繳付麒業公司利息及水電管理費二百萬元。
  (6)被告甲○○對被繼承人有一千一百萬元債權。
四、原告與被告丁○○、戊○○、己○○、乙○○所主張之分割方式參見附件三，被
    告甲○○主張之分割方式參見附件五。
肆、得心證之理由：
一、按在分割遺產前，各繼承人對於遺產全部為公同共有；繼承人得隨時請求分割遺
    產，民法第一千一百五十一條、第一千一百六十四條本文分別定有明文，是遺產
    之公同共有係以遺產之分割為其終局目的，而以公同共有關係為暫時的存在，本
    件原告以遺產分割為由終止兩造間之公同共有關係，並主張兩造對系爭遺產並無
    約定不為分割，且依物之使用目的亦無不能分割之情形，兩造就系爭遺產之分割
    方法無法自行達成協議，從而，原告依前揭規定請求於辦理繼承登記後分割遺產
    ，自屬有據。
二、爰就兩造有爭執之部分論述如下：
(一)被告甲○○使用之一千二百五十萬元是否應列為被繼承人之債權即遺產部分─
    按被繼承人死亡時持有之南亞塑膠工業股份有限公司股票十一萬股、台灣化學纖
    維股份有限公司股票三十七萬六千股、士林電機股份有限公司股票七萬六千股、
    國賓大飯店股份有限公司股票一十七萬六千股，被告甲○○於遺產分割前先行使
    用此四家公司股票賣得之價款一千二百五十萬元之事實為兩造所不爭執，至於是
    否應列為遺產，被告甲○○雖抗辯，清償麒業公司債務即為清償被繼承人之債務
    ，故不應再列為遺產云云，惟查：
１、麒業公司為依公司法登記之法人，而清償時為九十一年四月十八日，查公司負責
    人於九十年八月已變更為被告甲○○等事實，為兩造所不爭執。按被告甲○○使
    用被繼承人名下股票出賣所得之價款，清償其本人為負責人之麒業公司債務，並
    非清償被繼承人之私人債務，該四筆股票賣價一千二百干萬元交由被告甲○○使
    用，其餘五名繼承人之真意係借予被告甲○○個人或同意將麒業公司債務視為被
    繼承人債務，自有探究必要。
２、就被告甲○○主張繳款之過程：一千二百五十萬元之領款是由被告己○○交存摺
    予被告甲○○，領取該款項時是經過被告丁○○轉交取款條由被告乙○○蓋上被
    繼承人印章，再由陳敏能將款項匯入中國信託公司清償麒業公司負債等情為兩造
    所不爭執。惟其他繼承人是否同意麒業公司之債務等同被繼承人之債務，有極大
    爭議。依下列繼承人到庭所述足以判斷；原告於九十三十一月十二日審理時陳述
    ：「父親的股票一千二百五十萬元，是甲○○說他有缺錢，他向蔡慧玲表示希望
    先借用，他當時並沒有說用途，我不記得他當時有否提到麒業公司。後來就由乙○○蓋章，讓甲○○去取款。」被告己○○於當日審理時亦陳稱：「一千二百五
    十萬元股票的部分，是甲○○提到他手頭很緊，他要清償中信銀的債務，是他個
    人的債務。當時我是問他，中信銀的利息很高為什麼不還掉，他說他沒有錢還，
    我們才借這筆給他去償還。」被告乙○○亦指稱：「一二五○萬元股票部分，是
    甲○○跟己○○借的，我還主動告訴他，帳戶內還有一二五○萬元。」被告丁○○則陳稱：「一二五○萬元股票的事，是我大姐打電話告訴我的，說哥哥利息比
    較重，希望我們先借款給他。」綜上，足認除被告甲○○外之繼承五人雖同意將
    此筆金額交由被告甲○○取用以清償麒業公司之借款，惟是否等同於承認麒業公
    司債務即為被繼承人之私人債務，尚屬有間。
３、被告甲○○用以清償者既為其自為法定代理人之公司債務，其他繼承人亦否認有
    認同麒業債務即為被繼承人債務之說法，且均指稱係借被告甲○○個人之用，被
    告甲○○復無法舉證以實其說，從而原告主張此項一千二百五十萬元為被繼承人
    之遺產，為有理由，自應准許。
(二)被告己○○、戊○○、丁○○、乙○○及原告丙○○日盛商銀帳戶內之三千九百
    一十九萬七千九百八十元是否應列為被繼承人遺產部分─
    此筆金額應列為遺產，理由如下：
１、按依日盛證券、日盛商銀調閱之資料及其他被繼承人所使用帳戶之記錄觀之，除
    被告甲○○外之繼承五人帳戶內尚結餘三千九百一十九萬七千九百八十元。而日
    盛證券、日盛商銀函送本院之有價證券買賣對帳單（同卷第七三四頁至第七五０
    頁）、交易查詢報表資料（同卷第七五一頁至第七七八頁）後，發現其中蘇進成
    、被告戊○○、乙○○、丁○○、己○○帳戶經證人陳永鏜證明確實是被繼承人
    生前使用之帳戶，該等帳戶自九十年六月二十一日（被繼承人死亡日）至九十年
    八月三十日出售股票得款情形，經會算結果分別為：
　　ａ蘇進成帳戶五百六十萬二千九百一十一元、ｂ戊○○帳戶三千四百五十萬三千
　　七百五十四元、ｃ乙○○帳戶四千一百六十三萬六千六百九十萬元、ｄ丁○○帳
　　戶三千六百零八萬五千八百四十一元、ｅ己○○帳戶四百六十七萬一千六百六十
　　七元。合計為一億二千二百五十萬零八百六十三元。
    上開帳戶自九十年六月二十八日至七月二十日各有台化、南亞公司股利存入，合
    計四百七十二萬九千七百一十七元。經清償債務後尚餘三千九百一十九萬七千九
    百八十元之事實為兩造所不爭執，茲有爭議者為該帳戶內之金錢究為被繼承人所
    有，或部分為帳戶名義人所有，及被繼承人生前是否曾表示其去世後帳戶內之金
    錢即歸帳戶名義人所有，及相關帳戶是否均為相同處理即被繼承人死後均各歸由
    名義人私人所有？尚有可議，爰依下列證據論述之。
２、依原告到庭自承：「我父親在日盛證券公司有用我的名義開立一個帳戶，裡面有
    我名義上股票的分紅，主要是由王皓光買賣股票使用，至於王皓光是否幫父親買
    賣股票，我不是很瞭解。王皓光有在幫我父親處理財務，我的帳簿及印章都交給
    丁○○處理，我先生蘇進成在日盛證券有另開立一個帳號，是我和我先生買賣股
    票時使用的，我父親有時也有用蘇進成的戶頭買賣股票，我父親買賣股票不需經
    我們同意，我認為我父親存在我們帳戶內的金額是要贈與給我們，所以父親去世
    後，帳戶內的存款就是要給我們。我名下的帳戶，我自己也會匯錢進去，作為買
    賣股票之用。」被告己○○陳稱：「我父親有在日盛證券用我的名字開戶，我父
    親沒有用我先生洪正義的帳戶買賣股票，那是我先生自己在用的，父親用我的帳
    號買賣股票，我就沒有再做買賣股票，只是偶而才抽股票，父親用誰的帳號操作
    ，以後那些錢就歸名義人所有，我父親的錢，是他自己管理，只是日盛的部分，
    由王皓光幫他處理。」被告丁○○則證稱：「繼承人都有在日盛開戶，但他們跟
    父親如何約定我不清楚，但他們都有匯款進來過，這些帳號都是父親親自買賣進
    出股票，我每天都有送給他確認，我自己帳號裡面也常常借款出去，我認為這個
    帳號裡面的錢是名義人的錢，因為父親有提過，以後的錢就是名義人的錢，父親
    有指示那位名義人時，就依父親指示辦理，父親沒有指定時，我通常會以施美玲
    的名義買賣股票。」證人陳永鏜亦到庭證述：「當時蔡旗旺過世之前經濟大權均
    是他本人在主導，這三家公司也都是。三家公司的印鑑都在我手上，甲○○及他
    太太個人及小孩在公司的印鑑及帳戶出入需要的印章全部由我保管。」「丁○○
    請我調過錢，當時丁○○沒有指定要調哪幾個帳戶的錢，由我來決定。他們帳戶
    的所有權人，一開始就全權委託我處理，所以我不用每次進出都經過他們同意，
    各人戶頭裏的錢都是蔡旗旺的。我也使用過己○○、丙○○、戊○○、丁○○、
    乙○○等人的戶頭。他們裡面的錢都是蔡旗旺的。金經成等三家公司向農民銀行
    借款二千四百萬元、二千五百萬元、二千四百萬元，這三家公司的貸款都是王皓
    光拿去給蔡旗旺使用，因為蔡旗旺很信任王皓光，他的財務都是王皓光在處理。
    清償是由王皓光處理。」證人陳永能並證述：「我是受僱於金經成銀樓的外務，
    蔡旗旺先生未過世時，金經成都是蔡旗旺負責，後來在七十幾年就交給甲○○夫
    婦管理，蔡旗旺先生有用我的名字去買股票，他六個子女的名字也都有拿來開戶
    買股票，後來因不夠，才用我的名字買股票；我的工作性質必須到金融機構存款
    領款匯款的工作，我本來是幫蔡旗旺做，後來金經成改老闆，我就幫新老闆做，
    後來蔡旗旺去做證券，我有從金經成匯款給他，我認為這都是蔡旗旺的錢，我這
    樣做了一、二十年，也沒有人提出異議。」
３、綜上，依繼承人及證人陳永鏜、陳敏能所述，應足認定上開帳戶內之金錢於被繼
    承人生前使用時為其所有，雖有部分繼承人主張帳戶內有其個人金錢，惟始終未
    提出任何證明以實其說，尚不足採信，至於被繼承人死亡後相關帳戶之使用情形
    ，就被告甲○○之妻施美玲在寶島銀行（日盛商銀）000－00－00000
    0－0－00帳戶、日盛證券公司00000000000帳戶觀之，被繼承人
    死後，該帳戶仍由王皓光保管，該帳戶於九十年六月二十七日領取一千六百萬元
    匯入被告丁○○之帳戶，九十年六月二十九日再領取一百三十三萬一千元存入被
    告丁○○之帳戶內，九十年六月二十七日、九十年七月六日、九十年七月十日、
    九十年七月二十日、九十年七月二十三日分別領取現金，其取款憑條上均為被告
    王皓光之筆跡（參見同卷第八四六、八四九、八五０頁），王皓光自該帳戶提領
    款項共一千七百九十八萬七千四百元。上情為證人王皓光所不否認，則各名義人
    帳戶內所餘之金額除不相等外，處分之結果亦大有差別，被告甲○○之妻施美玲
    帳戶已無餘錢；另金經成銀樓、自勝公司、玟南公司存摺自九十年六月二十六日
    至七月六日間，亦分別由王皓光提領四十四萬一千元、二百零九萬二千元、一千
    七百四十四萬七千元，共計一千九百九十八萬元。足證證人王皓光於被繼承人生
    前掌理其財務，被繼承人死後亦由其處理善後。而被告甲○○以外之繼承人於渠
    等帳戶內共取走一億六千五百一十九萬七千九百八十元，除清償被告甲○○所提
    之「蔡旗旺所使用帳戶及借款一覽表」中丙○○二千五百萬元、自勝貿易公
    司二千四百萬元、玟南銀樓貿易公司二千五百萬元、乙○○（中信銀行）二
    千萬元、丁○○（中信銀行）二千萬元、乙○○（農民銀行）六百萬元、
    丁○○（農民銀行）六百萬元之欠款，合計清償債務一億二千六百萬元外，尚結
    餘有三千九百一十九萬七千九百八十元，除被告甲○○以外之繼承五人主張各歸
    名義人所有，對照施美玲帳戶內金額之處理情形，自顯不公平。
４，按被告四人及原告等五位繼承人均已成年，且多成家立業，其中有人並非住居台
    南，甚至遠居國外，為何會將自己之財產交由老父全權指示以進行股票買賣，自
    己從不介入，實與常情有違；再原告及被告乙○○雖主張帳戶內有其個人財產，
    卻始終未提出證明究竟有多少金額存入或有何匯款證明，亦不足採信。另帳戶名
    義上所有人亦不否認帳戶內金額為被繼承人所匯入，至於被繼承人究竟有無同意
    贈與帳戶名義人，其餘之繼承五人並未舉證以實其說，且各人帳戶內金額並不一
    致，被告甲○○配偶施美玲帳戶內之四千萬元於被繼承人死後，均由王皓光提領
    一空用以清償被繼承人遺債如前所述，其餘繼承人所遺金額亦提領用以清償被繼
    承人遺債，苟如其餘繼承五人所言，為帳戶名義人所有，自無可能在未曾會算之
    情況下，即個別提領分頭清償遺債，對各繼承人而言顯然非公平之處理方式，因
    金額各有不同，清償之數額亦不一致。綜上，渠等所述顯然不符常理，上開帳戶
    應為被繼承人生前使用以買賣股票，並委由王皓光夫婦處理，故其死亡後即由王
    皓光統籌清償遺債事宜，惟因其與被告甲○○利害不同，故施美玲帳戶內於清償
    遺債後已無餘錢，其餘繼承五人於清償遺債後所餘金額，既為被繼承人生前所有
    ，渠等復無法舉證被繼承人有表示贈與之意思，該五人帳戶內債償所餘之款項三
    千九百一十九萬七千九百八十元自應列為遺產，共同分配之。
(三)被告甲○○向農民銀行貸款三千萬元是否應列為被繼承人遺債部分─
　  被告甲○○主張其向農民銀行借貸之三千萬元借款事實上為被繼承人直接取走使
    用，此為被繼承人生前之一貫處理方式，即由各繼承人為名義上之借款人，其餘
    繼承人則同為保證人，惟實際上借款均為被繼承人直接取用並轉入其所指定之帳
    戶內，因此以被告甲○○為名義向農民銀行所借之三千萬元借款，形式上雖係以
    被告甲○○名義貸款，借款債務人係被告甲○○，而非被繼承人，惟因該借款實
    際上係由被繼承人所支用，故被告甲○○向農民銀行借貸之三千萬元，嗣後顯又
    轉借給被繼承人使用，因此其對被告甲○○即負有三千萬元之借款債務，應屬被
    繼承人生前之負債，自應將被繼承人對被告甲○○所負之三千萬元債務列入遺債
    ，此部分主張為有理由，論述如下：
１、經查依據農民銀行就本件被告甲○○貸款三千萬元之覆函資料所載，增補條款約
    定書內（同卷第五十四頁），擔保品提供人兼連帶保證人除被繼承人外，尚有債
    務繼承人兼連帶保證人即被告乙○○、己○○、丁○○；擔保物為台北縣、桃園
    縣境內被告甲○○、被繼承人所有之山坡地，該款項撥入甲○○帳戶後，當日即
    分二筆轉入寶島銀行（現更名為日盛銀行）被告甲○○帳戶內，並即由被繼承人
    指示動支二千九百九十萬零九千一百七十五元購買農銀股票，嗣經農銀股票賣出
    後所得之價金，又分別轉入被告乙○○、丁○○及訴外人戴英錦、原告丙○○等
    人之帳戶作為其他股票交割使用，此均有被告甲○○中國農民銀行存摺影印一紙
    、存摺存款取款憑條一紙、匯款申請書代收入傳票二紙、寶島商業銀行存摺影本
    三紙及寶島商業銀行取款憑條可憑（同卷第二十頁至第三十六頁），且該等取款
    憑條上之字跡均屬被告丁○○及其夫王皓光之字跡，亦為被告丁○○夫妻所不否
    認。堪認被告甲○○所辯該筆貸款直接由被繼承人指示使用方式等情為事實。
２、另查被告乙○○、丁○○、訴外人戴英錦、原告丙○○等人設於日盛商銀之帳戶
    ，係被繼承人使用作為買賣股票之帳戶，另外，被繼承人生前尚借用下列之人頭
        陳敏能－日盛商銀帳號：000－00－000000－0－00
        程蘇淑美－日盛商銀帳號：000－00－000000－0－00
        陳桂琴－日盛商銀帳號：000－00－000000－0－00
        林郭珠－日盛商銀帳號：000－00－000000－0－00
        王沈家美－日盛商銀帳號：000－00－000000－0－0
        王仁冰－日盛商銀帳號：000－00－000000－0－00
        王皓光－日盛商銀帳號：000－00－000000－0－00
        王子薇－日盛商銀帳號：000－00－000000－0－00
        鄭玉蘭－日盛商銀帳號：000－00－000000－0－00
        丁淑玲－日盛商銀帳號：000－00－000000－0－00
        吳月－日盛商銀帳號：000－00－000000－0－00
    上開陳敏能等人之帳戶，與前述被告乙○○、丁○○、訴外人戴英錦、原告丙○○等人之帳戶，均有相互資金往來調度之情形，有上開銀行取款憑條附於同卷五
    三０至五九二頁可參。足證上開繼承五人之帳戶，確係被繼承人使用作為買賣股
    票之帳戶。因此，本件農民銀行三千萬元借款，於撥入被告甲○○帳戶後，即分
    別轉入被繼承人所使用之被告乙○○、丁○○、訴外人戴英錦、原告丙○○等人
    帳戶作為股票買賣資金之用等情屬實。
３、再由日盛商銀函覆本院之資料（同卷第四七九頁至第五一六頁）可知，被告戊○○設於該行之000－00－000000－0－00帳戶，於九十年八月十五
    日有二千一百四十二萬三千元之款項轉帳存入，上開款項來源分別係由被告乙○○、丁○○、己○○及訴外人蔡進成等人設於日盛商銀之帳戶轉帳存入（同卷第
    五九三頁至第五九四頁）。另原告丙○○設於該行之000－00－00000
    0－0－00帳戶，於九十一年四月十一日有六百四十四萬三千元之款項轉帳存
    入，上開款項來源分別係由訴外人程蘇淑美、王子薇、鄭玉蘭設於日盛商業銀行
    之帳戶轉帳存入（同卷第五九五頁至第五解八頁）。再九十年八月二十七日，由
    被告乙○○設於該行之000－00－000000－0－00帳戶轉帳二千五
    百零三萬八千六百九十五元入被告戊○○前揭000－00－000000－0
    －00帳戶；同日被告丁○○000－00－000000－0－00帳戶則轉
    帳二千四百零四萬二千八百九十二元入被告戊○○000－00－000000
    －0－00帳戶（同卷第五九九頁）。另九十年九月三日蘇進成、被告乙○○、
    丁○○、己○○等人之帳戶亦分別有款項轉帳入被告戊○○前揭000－00－
    000000－0－00帳戶（同卷第六００、六０一頁）。由以上各帳戶款項
    互相流通之情形觀之，足見前述諸人之帳戶確係被繼承人所使用。因此，系爭以
    被告甲○○名義向農民銀行台南分行所借貸之三千萬元借款，嗣後既分別轉入被
    繼承人所使用之被告乙○○、丁○○、訴外人戴英錦、原告丙○○等人之帳戶，
    足證該三千萬元貸款確為被繼承人所使用。
４、再依原告於九十三年十一月十二日審理時所述：「（九十年八月清償的農民銀行
    借款三千萬元，是用你的名義借的，是否由你個人使用？）用我的名義去借款，
    但不是我個人拿去使用，是王皓光全權在處理。我想應該是拿去買土地，後來清
    償也是王皓將在處理，我不清楚。」證人陳永鏜就此之證詞為：「（如何判斷這
    些錢都是蔡旗旺的？）錢都是蔡旗旺拿出來的。」證人施美玲之證述為：「（中
    國信託二千萬元是否你去借的？）是我公公叫王皓光帶我去開戶的，日盛的戶頭
    也是一樣，之後如何使用我就不知情內容，直到九十年七月中、下旬，我才看到
    日盛證券公司存摺資料，中間的進出我都沒有介入。二千萬元的借款是我去簽名
    ，這件事情我知道，二千萬元我沒有經手，後來存簿裡面我印象中好像沒有錢，
    」依上開證人所述被繼承人生前確實以子女或媳婦名義貸款供其調度使用，名義
    上之貸款人並無權支用。
５、末查被告五人及原告均為成年人，且多成家，其中有人並非住居國內或台南如前
    所述，如何會將自己借用之鉅額貸款均交由父親使用，而全然不予聞問，實無法
    置信。故被告甲○○主張各繼承人所買之土地雖是以各繼承人名義購買，但實由
    被繼承人支付土地價款，因之用土地借貸所得之款項亦由被繼承人直接取用，故
    被繼承人死亡後，各繼承人即無異議，由各繼承人或名義上借款人如施美玲等之
    帳號內相互轉帳償債等情，參照上開帳戶相互轉帳內情及證人、原告證述內容觀
    之，三千萬元貸款係被繼承人以其所有之土地所為之借貸，亦供其個人使用。故
    被告甲○○主張將本件三千萬借款列入被繼承人之遺債，為有理由。
(四)被告甲○○對被繼承人是否有一千一百萬元債權部分─
    經調查結果被繼承人向被告甲○○借貸之部分為五百萬元，理由如下：
１、依證人己○○於九十三年十一月十二日審理時所為之陳述：「我記得父親曾提過
    ，他有買二層行的土地，登記在甲○○父子名下，租金也是指甲○○在收，父親
    有提到五百萬元的債務，父親生前有提到他不想還給甲○○，至於六百萬元的部
    分應是父親自己的錢」；另證人陳永鏜於九十三年十月一日本院審理時亦證稱：
    「九十年前後，丁○○有打電話給我說，蔡旗旺有資金的缺口，前後二次，一次
    拿五百萬元，一次拿六百萬元，這個錢是我從甲○○及其他約五六個人的戶頭提
    領的，我現在不記得是從哪些戶頭提領出來，到底是誰的錢我不確定。」再證人
    陳敏能於同日審理時則證稱：「大概是五六年前的事，是陳永鏜叫我去匯，匯給
    日隆證券公司，是分二次匯款，五百萬元是分好幾筆匯的，有時候匯一百萬元，
    有時候匯二百萬元，這些錢是蔡旗旺向甲○○借的，這是甲○○當時講的。」
２、按被告己○○為兩造之大姊，雖與被告甲○○同為被告，惟所為之陳述與原告及
    其餘被告三人戊○○、丁○○、乙○○均採同一立場，與被告甲○○則為利害相
    對人，因此如非被繼承人生前確有告知此事，被告己○○絕不致故為虛偽陳述，
    而有利於被告甲○○，因此其上開敘述之可信度極高；再徵之證人陳永鏜、陳敏
    能所為之證述內容，雖陳稱之時間為五年前左右，與被告甲○○之說法九十年前
    後略有差異，惟以多年前事件詢問證人，其時間上之記憶有所出入，尚為人情之
    常，但徵之二位證人所述均證稱確有此事，即被繼承人生前曾向被告甲○○調用
    一筆金錢之事實，再與被告己○○之說詞相互印證，此筆借款應可確定，至於被
    繼承人主觀上之認知是否有意償還，並不影響此筆債務之成立。
３、綜上，被告甲○○主張被繼承人向其借貸五百萬元應列為遺債之部分，為有理由
    ，惟其餘六百萬元部分，除被告甲○○之指稱外，證人陳永鏜、陳敏能及被告己○○之說明均無法為有利之認定，雖經證人王皓光明列在遺產遺債清冊內，惟為
    其餘繼承人所否認，證人王皓光於九十三年十一月十二日審理時亦證稱：「被告
    甲○○提出之遺產清冊單是我寫的，一千一百萬元的部分，是甲○○提出來的，
    我才記上去，我不記得有否拿給其他人看，這附件有包含被繼承人及繼承人家族
    有關的資料。一千一百萬後面五○○、六○○萬的字跡不是我寫的。」即否認該
    清冊之記載為其他繼承人所確認，僅是依據各繼承人之陳述記載之，此外被告甲○○並未提出其他證據以實其說，其主張六百萬元之部分應列為遺債，自屬無理
    由。
(五)被告甲○○代繳之利息是否為應列為被繼承人遺債部分─
　　被告甲○○於被繼承人死亡後繳納之農民銀行利息七百四十五萬一千一百六十四
    元，及合作金庫利息二百零四萬七千九百九十元利息部分，雖係被繼承人所遺債
    務之利息，惟繼承人自繼承開始時起，除民法另有規定外，承受被繼承人財產上
    之一切權利義務，又繼承人對於被繼承人之債務，負連帶責任，民法第一千一百
    四十八條前段及第一千一百五十三條第一項分別定有明文。則被告甲○○於繼承
    開始後對於遺產債務之債權人為清償者，乃屬連帶債務人依民法第二百八十一條
    第一項規定向其他連帶債務人請求償還其各自分擔部分之問題，已非屬被繼承人
    所遺債務，被告甲○○主張列入被繼承人遺債分配，於法不合，顯然無據。
(六)麒業公司之財產及債務是否應列為被繼承人遺產、遺債部分─
１、按麒業公司為依公司法向主管機關登記成立之股份有限公司，有獨立之法人格，
    公司財產之處分，應依公司法規定辦理，公司財產與私人財產顯然有別，其財產
    及債務之歸屬自應公司法為依據而認定之，合先敘明。
２、被告甲○○主張以麒業公司名義向中國信託銀行貸款之四千四百萬元，應列入被
    繼承人之遺債，並辯稱：被繼承人當時為麒業公司負責人，其以公司名義借貸，
    實際上資金之調度運用，均係被繼承人指揮王皓光進行，被告甲○○因父命難違
    ，故才擔任該項借款之連帶保證人並提供擔保品，所以該筆貸款，應列入遺債，
    方稱公允云云。經查向中國信託銀行借貸七千五百萬元之借款契約（目前債務餘
    四千七百萬元），原由麒業公司為借款人，被繼承人為公司負責人，以法定代理
    人身分與中國信託銀行簽訂，被繼承人、被告甲○○及其子蔡孟翰均為保證人，
    被繼承人死亡後，麒業公司於九十年八月變更負責人為被告甲○○，保證人為蔡
    孟翰及被告甲○○、乙○○，有中國信託銀行九十一年十二月十六日中信西台字
    第９１２２２２０２６４號函可憑。查麒業公司既為依公司法向主管機關登記之
    股份有限公司，有獨立法人格，則契約當事人自係中國信託銀行與麒業公司，被
    繼承人僅係麒業公司之法定代理人，並非借款契約之借款當事人，被告甲○○主
    張上開借款契約之借款人為被繼承人，向中國信託銀行借貸之四千五百萬元債務
    ，應列為被繼承人遺債，自屬依法無據，為無理由。
３、被告甲○○主張麒業公司名下之二十三間房屋應列入被繼承人之遺產分配，理由
    為麒業公司乃被繼承人開發名下土地而成立之建設公司，實際上麒業公司之資產
    與負債均係被繼承人一人在運作，其他之股東均只是掛名而已，沒有參與實際之
    經營云云。按麒業公司為合法成立之公司，名下之財產自歸公司所有，關於公司
    財產之處分，應依公司法規定辦理，不得將公司財產視為私人財產而任意分配，
    被告甲○○主張將麒業公司名下財產列入被繼承人遺產分配，顯於法無據。
４、另被告甲○○主張被繼承人死亡後其代繳付麒業公司利息及水電管理費二百萬元
    ，應一併列為遺產云云，除援用前揭同一法理，公司債務與個人債務有別外，經
    查，被告甲○○於九十年八月，即擔任麒業公司負責人，其因管理公司所支出之
    費用，應為被告甲○○與麒業公司間之債權債務糾紛，與本件訴訟無涉，故被告
    甲○○此項主張亦無理由。
伍、分割方法：
    按公同共有物分割之方法，除法律另有規定外，應依關於共有物分割之規定，民
    法第八百三十條第二項定有明文。又按裁判分割共有物訴訟，為形式之形成訴訟
    ，其事件本質為非訟事件，故法院定共有物之分割方法，雖應斟酌當事人之聲明
    、共有物之性質、經濟效用及全體共有人之利益等公平決之，不受當事人聲明之
    拘束。爰就兩造有爭執及不爭執之遺產遺債部分酌定分割方法如附表一、二所示
    。
陸、據上論結：本件原告之訴為一部有理由、一部無理由，依民事訴訟法第七十九條
    、第八十五條第一項但書，判決如主文。
中　　　華　　　民　　　國　　  九十三  　　年　　十二　　月　　十七　　日
                                臺灣臺南地方法院家事庭
　　　　　　　　　　　　　　　　　　法　　　官　張　菁
右為正本係照原本作成。
如對本判決上訴，須於判決送達後廿日內向本院提出上訴狀。
中　　　華　　　民　　　國　　九十三　　年　　 十二 　　月　　 十七 　　日
　　　　　　　　　　　　　　　　　　法院書記官　陳隆興
附表一：不動產之分割方式：
說明：
一、不動產六十一筆，其中包含土地五十九筆（編號一至五七及六０至六一），房屋
    二筆（編號五八、五九）。價值：一億二千九百六十二萬八千九百九十元。
二、編號五九所示之房屋（台南市○區○○里○○街六號房屋所有權權利範圍二分之
    一，價值四十六萬六千三百元），在被繼承人之遺產稅核定通知書上分為二筆，
    核定金額分別為四十四萬一千三百元及二萬五千元。
┌──┬──┬─────────────────┬───────┬───┐
│編號│項目│       遺    產    標    的       │ 價 值 金 額  │分 割 │
│    │    │                                  │  （新台幣）  │方 式 │
├──┼──┼─────────────────┼───────┼───┤
│一  │土地│台北縣樹林市○○○段橫坑子小段一六│二十九萬一千元│丁○○│
│    │    │九之一０地號所有權全部            │              │      │
├──┼──┼─────────────────┼───────┼───┤
│二  │土地│台北縣樹林市○○○段橫坑子小段二０│六百零三萬四千│丁○○│
│    │    │四之七地號所有權全部              │八百元        │      │
├──┼──┼─────────────────┼───────┼───┤
│三  │土地│台北縣樹林市○○○段橫坑子小段二四│三百八十萬八千│丁○○│
│    │    │四之三地號所有權全部              │八百五十元    │      │
├──┼──┼─────────────────┼───────┼───┤
│四  │土地│台北縣樹林市○○○段橫坑子小段二四│二百二十八萬八│丁○○│
│    │    │四之五地號所有權全部              │千二百元      │      │
├──┼──┼─────────────────┼───────┼───┤
│五  │土地│台北縣士林市○○○段橫坑子小段二五│四百四十六萬八│丁○○│
│    │    │六之一地號所有權全部              │千四百五十元  │      │
├──┼──┼─────────────────┼───────┼───┤
│六  │土地│台北縣樹林市○○○段橫坑子小段二五│七十五萬八千二│丁○○│
│    │    │七之一地號所有權全部              │百元          │      │
├──┼──┼─────────────────┼───────┼───┤
│七  │土地│桃園縣龜山鄉○○段九一四地號所有權│一百四十五萬一│丁○○│
│    │    │全部                              │千六百二十六元│      │
├──┼──┼─────────────────┼───────┼───┤
│八  │土地│桃園縣龜山鄉○○段九０九地號所有權│二十二萬二千一│丁○○│
│    │    │全部                              │百零一元      │      │
├──┼──┼─────────────────┼───────┼───┤
│九  │土地│桃園縣龜山鄉○○段八九九地號所有權│一百二十一萬一│丁○○│
│    │    │全部                              │千九百八十元  │      │
├──┼──┼─────────────────┼───────┼───┤
│一０│土地│桃園縣龜山鄉○○段八九八地號所有權│一十三萬二千零│丁○○│
│    │    │全部                              │八十八元      │      │
├──┼──┼─────────────────┼───────┼───┤
│一一│土地│桃園縣龜山鄉○○段九一一地號所有權│一十三萬九千六│丁○○│
│    │    │全部                              │百零一元      │      │
├──┼──┼─────────────────┼───────┼───┤
│一二│土地│桃園縣龜山鄉兔子坑大湖頂小段一五二│八百零六萬二千│己○○│
│    │    │之二地號所有權全部                │八百元        │      │
├──┼──┼─────────────────┼───────┼───┤
│一三│土地│桃園縣龜山鄉兔子坑大湖頂小段一五二│五萬二千二百元│丁○○│
│    │    │之二０地號所有權全部              │              │      │
├──┼──┼─────────────────┼───────┼───┤
│一四│土地│桃園縣龜山鄉兔子坑大湖頂小段一五七│五十六萬四千六│丁○○│
│    │    │地號所有權全部                    │百元          │      │
├──┼──┼─────────────────┼───────┼───┤
│一五│土地│桃園縣龜山鄉兔子坑大湖頂小段一五七│一百零三萬五千│丁○○│
│    │    │之一地號所有權全部                │六百元        │      │
├──┼──┼─────────────────┼───────┼───┤
│一六│土地│桃園縣龜山鄉兔子坑大湖頂小段一七０│二十一萬八千四│丁○○│
│    │    │地號所有權全部                    │百元          │      │
├──┼──┼─────────────────┼───────┼───┤
│一七│土地│桃園縣龜山鄉兔子坑大湖頂小段一七０│一百十八萬一千│丁○○│
│    │    │之一地號所有權全部                │四百元        │      │
├──┼──┼─────────────────┼───────┼───┤
│一八│土地│桃園縣龜山鄉兔子坑大湖頂小段一七０│三十五萬八千二│丁○○│
│    │    │之六地號所有權全部                │百元          │      │
├──┼──┼─────────────────┼───────┼───┤
│一九│土地│桃園縣龜山鄉兔子坑大湖頂小段一七０│七十萬一千四百│丁○○│
│    │    │之一０地號所有權全部              │元            │      │
├──┼──┼─────────────────┼───────┼───┤
│二０│土地│桃園縣龜山鄉兔子坑大湖頂小段一七四│一百九十三萬八│丁○○│
│    │    │之一地號所有權全部                │千元          │      │
├──┼──┼─────────────────┼───────┼───┤
│二一│土地│桃園縣龜山鄉兔子坑大湖頂小段一七四│三百四十三萬九│己○○│
│    │    │之二地號所有權全部                │千二百元      │      │
├──┼──┼─────────────────┼───────┼───┤
│二二│土地│桃園縣龜山鄉兔子坑大湖頂小段一七四│二百六十四萬一│丙○○│
│    │    │之三地號所有權全部                │千八百元      │      │
├──┼──┼─────────────────┼───────┼───┤
│二三│土地│桃園縣龜山鄉兔子坑大湖頂小段一七四│二百一十六萬七│己○○│
│    │    │之五地號所有權全部                │千八百元      │      │
├──┼──┼─────────────────┼───────┼───┤
│二四│土地│桃園縣龜山鄉兔子坑大湖頂小段一七四│一百二十三萬零│丙○○│
│    │    │之六地號所有權全部                │六百元        │      │
├──┼──┼─────────────────┼───────┼───┤
│二五│土地│桃園縣龜山鄉兔子坑大湖頂小段一五九│一十四萬五千二│己○○│
│    │    │地號所有權全部                    │百元          │      │
├──┼──┼─────────────────┼───────┼───┤
│二六│土地│台北縣樹林市○○○段橫坑子小段一九│四十八萬一千六│戊○○│
│    │    │０地號所有權全部                  │百元          │      │
├──┼──┼─────────────────┼───────┼───┤
│二七│土地│台北縣樹林市○○○段橫坑子小段二０│一十一萬零八百│戊○○│
│    │    │五地號所有權權利範圍六分之一      │三十三元      │      │
├──┼──┼─────────────────┼───────┼───┤
│二八│土地│台北縣樹林市○○○段橫坑子小段二０│一萬二千三百六│戊○○│
│    │    │五之三地號所有權權利範圍十二分之二│十六元        │      │
├──┼──┼─────────────────┼───────┼───┤
│二九│土地│台北縣樹林市○○○段橫坑子小段二０│七萬五千八百三│丁○○│
│    │    │五之四地號所有權權利範圍十二分之二│十三元        │      │
├──┼──┼─────────────────┼───────┼───┤
│三０│土地│台北縣樹林市○○○段橫坑子小段一八│二十萬二千二百│戊○○│
│    │    │六之一地號所有權範圍二分之一      │元            │      │
├──┼──┼─────────────────┼───────┼───┤
│三一│土地│台北縣樹林市○○○段橫坑子小段一九│八百七十九萬三│戊○○│
│    │    │二之一地號所有權全部              │千元          │      │
├──┼──┼─────────────────┼───────┼───┤
│三二│土地│台北縣樹林市○○○段橫坑子小段二０│五百二十六萬三│戊○○│
│    │    │四之八地號所有權全部              │千八百元      │      │
├──┼──┼─────────────────┼───────┼───┤
│三三│土地│台北縣樹林市○○○段橫坑子小段二０│八千零五十元  │戊○○│
│    │    │五之一地號所有權範圍四分之一      │              │      │
├──┼──┼─────────────────┼───────┼───┤
│三四│土地│台北縣樹林市○○○段橫坑子小段二０│二萬二千零五十│戊○○│
│    │    │五之五地號所有權範圍四分之一      │元            │      │
├──┼──┼─────────────────┼───────┼───┤
│三五│土地│台北縣樹林市○○○段橫坑子小段二０│一萬八千五百五│戊○○│
│    │    │五之六地號所有權範圍四分之一      │十元          │      │
├──┼──┼─────────────────┼───────┼───┤
│三六│土地│台北縣樹林市○○○段橫坑子小段二七│三百一十四萬零│戊○○│
│    │    │八之一地號所有權全部              │七百五十元    │      │
├──┼──┼─────────────────┼───────┼───┤
│三七│土地│台北縣樹林市○○○段橫坑子小段二０│六十二萬四千四│戊○○│
│    │    │四之三地號所有權全部              │百元          │      │
├──┼──┼─────────────────┼───────┼───┤
│三八│土地│桃園縣龜山鄉兔子坑大湖頂小段一七四│二百零六萬五千│戊○○│
│    │    │之七地號所有權全部                │八百元        │      │
├──┼──┼─────────────────┼───────┼───┤
│三九│土地│桃園縣龜山鄉兔子坑大湖頂小段一七四│四十六萬八千六│戊○○│
│    │    │之八地號所有權全部                │百元          │      │
├──┼──┼─────────────────┼───────┼───┤
│四０│土地│桃園縣龜山鄉兔子坑大湖頂小段一七六│二百八十二萬八│戊○○│
│    │    │之一地號所有權全部                │千四百元      │      │
├──┼──┼─────────────────┼───────┼───┤
│四一│土地│桃園縣龜山鄉兔子坑大湖頂小段一七六│二百五十二萬八│戊○○│
│    │    │之二地號所有權全部                │千四百元      │      │
├──┼──┼─────────────────┼───────┼───┤
│四二│土地│桃園縣龜山鄉兔子坑大湖頂小段一七六│四百一十三萬四│丙○○│
│    │    │之四地號所有權全部                │千六百元      │      │
├──┼──┼─────────────────┼───────┼───┤
│四三│土地│桃園縣龜山鄉兔子坑大湖頂小段一八一│一百零九萬九千│丙○○│
│    │    │地號所有權全部                    │八百元        │      │
├──┼──┼─────────────────┼───────┼───┤
│四四│土地│桃園縣龜山鄉兔子坑大湖頂小段一八一│五百一十七萬九│丙○○│
│    │    │之一地號所有權全部                │千二百元      │      │
├──┼──┼─────────────────┼───────┼───┤
│四五│土地│桃園縣龜山鄉兔子坑大湖頂小段一八二│三十二萬五千八│丙○○│
│    │    │地號所有權全部                    │百元          │      │
├──┼──┼─────────────────┼───────┼───┤
│四六│土地│桃園縣龜山鄉兔子坑大湖頂小段一八二│二百一十七萬九│丙○○│
│    │    │之一地號所有權全部                │千二百元      │      │
├──┼──┼─────────────────┼───────┼───┤
│四七│土地│桃園縣龜山鄉兔子坑大湖頂小段一八七│七十三萬三千二│丙○○│
│    │    │地號所有權全部                    │百元          │      │
├──┼──┼─────────────────┼───────┼───┤
│四八│土地│桃園縣龜山鄉兔子坑大湖頂小段一八七│一百五十一萬三│乙○○│
│    │    │之二地號所有權全部                │千二百元      │      │
├──┼──┼─────────────────┼───────┼───┤
│四九│土地│桃園縣龜山鄉兔子坑大湖頂小段一八七│七十萬九千八百│甲○○│
│    │    │之三地號所有權全部                │元            │      │
├──┼──┼─────────────────┼───────┼───┤
│五０│土地│桃園縣龜山鄉兔子坑大湖頂小段一八七│一百零八萬二千│甲○○│
│    │    │之八地號所有權全部                │四百元        │      │
├──┼──┼─────────────────┼───────┼───┤
│五一│土地│桃園縣龜山鄉兔子坑大湖頂小段一八七│一百三十二萬一│丙○○│
│    │    │之一０地號所有權全部              │千八百元      │      │
├──┼──┼─────────────────┼───────┼───┤
│五二│土地│桃園縣龜山鄉兔子坑大湖頂小段一八八│三十六萬零六百│戊○○│
│    │    │之四地號所有權全部                │元            │      │
├──┼──┼─────────────────┼───────┼───┤
│五三│土地│桃園縣龜山鄉兔子坑大湖頂小段一五九│三十九萬九千元│丙○○│
│    │    │之一地號所有權全部                │              │      │
├──┼──┼─────────────────┼───────┼───┤
│五四│土地│台南市○區○○段四小段一三七之一四│一千零八十七萬│甲○○│
│    │    │地號所有權全部                    │九千元        │      │
├──┼──┼─────────────────┼───────┼───┤
│五五│土地│台南市○區○○段四小段一三七之二五│四百三十萬一千│甲○○│
│    │    │地號所有權全部                    │元            │      │
├──┼──┼─────────────────┼───────┼───┤
│五六│土地│台南市○區○○段四小段一三七之三五│五十萬六千元  │甲○○│
│    │    │地號所有權全部                    │              │      │
├──┼──┼─────────────────┼───────┼───┤
│五七│土地│台南市○區○段一小段一五二之一地號│七百七十九萬八│甲○○│
│    │    │所有權權利範圍二分之一            │千三百五十元  │      │
├──┼──┼─────────────────┼───────┼───┤
│五八│房屋│台南市○區○○里○○路○段一六九號│三十七萬八千五│甲○○│
│    │    │房屋所有權全部                    │百元          │      │
├──┼──┼─────────────────┼───────┼───┤
│五九│房屋│台南市○區○○里○○街六號房屋所有│四十六萬六千三│甲○○│
│    │    │權權利範圍二分之一                │百元          │      │
├──┼──┼─────────────────┼───────┼───┤
│六０│土地│台南縣永康市○○段六０六四地號所有│三百九十萬七千│丙○○│
│    │    │權權利範圍4572/10000              │六百八十八元  │、蔡宗│
│    │    │                                  │              │憲各得│
│    │    │                                  │              │二分之│
│    │    │                                  │              │一    │
├──┼──┼─────────────────┼───────┼───┤
│六一│土地│台南縣永康市○○段六０六五地號所有│一千一百一十六│丙○○│
│    │    │權權利範圍4572/10000              │萬四千八百二十│、蔡宗│
│    │    │                                  │四元          │憲各得│
│    │    │                                  │              │二分之│
│    │    │                                  │              │一    │
└──┴──┴─────────────────┴───────┴───┘
附表二：其他遺產、遺債之分配方式
說明：
一、投資三筆（編號一至三），價值：八十三萬五千八百六十七元。
二、股票三筆（編號四至六），價值：一千七百九十六萬一千三百八十六元。
三、存款七筆（編號七至一三），金額：五十八萬八千四百七十元。
四、債權二筆（編號一四、一五），金額：五千一百六十九萬七千九百八十元。
五、遺債三筆（編號一六至一八）。負債：四千三百八十四萬七千元。
┌──┬──┬─────────────────┬───────┬───┐
│編號│項目│       遺    產    標    的       │ 價 值 金 額  │分 割 │
│    │    │                                  │  （新台幣）  │方 式 │
├──┼──┼─────────────────┼───────┼───┤
│一  │投資│金經成銀樓有限公司                │六萬一千零四十│甲○○│
│    │    │                                  │一元          │      │
├──┼──┼─────────────────┼───────┼───┤
│二  │投資│汶南銀樓貿易有限公司              │七十萬八千八百│甲○○│
│    │    │                                  │五十三元      │      │
├──┼──┼─────────────────┼───────┼───┤
│三  │投資│自勝貿易有限公司                  │六萬五千九百七│甲○○│
│    │    │                                  │十三元        │      │
├──┼──┼─────────────────┼───────┼───┤
│四  │股票│台南第五信用合作社五○股          │五千元        │己○○│
├──┼──┼─────────────────┼───────┼───┤
│五  │股票│台南第六信用合作社二○股          │二千元        │己○○│
├──┼──┼─────────────────┼───────┼───┤
│六  │股票│首相大飯店股份有限公司九百九十一股│一千七百九十五│乙○○│
│    │    │                                  │萬四千三百八十│另蔡宗│
│    │    │                                  │六元          │憲應給│
├──┴──┴─────────────────┴───────┤付其中│
│說明：兩造於九十一年八月一日合意以被繼承人遺產中麒業建設開發股│十一萬│
│　　　份有限公司股票二萬一千股及首相大飯店股份有限公司股票一千│元予蔡│
│　　　九百二十股抵扣遺產稅，扣繳遺產稅後，剩餘首相大飯店股份有│慧芳  │
│　　　有限公司股票九百九十一股，換算金額約為一千七百九十五萬四│      │
│      千三百八十六元（以國稅局核定之金額按股份比例換算）。    │      │
├──┬──┬─────────────────┬───────┼───┤
│七  │存款│中國農民銀行台南分行              │五萬二千四百四│己○○│
│    │    │                                  │十二元        │      │
├──┼──┼─────────────────┼───────┼───┤
│八  │存款│寶島商業銀行台南分行              │二十九萬九千零│己○○│
│    │    │                                  │八十八元      │      │
├──┼──┼─────────────────┼───────┼───┤
│九  │存款│台灣中小企業銀行台南分行          │一十一萬六千四│己○○│
│    │    │                                  │百九十五元    │      │
├──┼──┼─────────────────┼───────┼───┤
│一０│存款│台灣銀行台南分行                  │五萬零九百零三│己○○│
│    │    │                                  │元            │      │
├──┼──┼─────────────────┼───────┼───┤
│一一│存款│彰化銀行台南分行                  │五萬二千八百二│己○○│
│    │    │                                  │十六元        │      │
├──┼──┼─────────────────┼───────┼───┤
│一二│存款│台南市第五信用合作社              │五千七百四十元│己○○│
│    │    │                                  │              │      │
├──┼──┼─────────────────┼───────┼───┤
│一三│存款│台南市第六信用合作社              │一萬零九百七十│己○○│
│    │    │                                  │六元          │      │
├──┼──┼─────────────────┼───────┼───┤
│一四│債權│被繼承人對債務人甲○○之債權      │一千二百五十萬│己○○│
│    │    │                                  │元            │      │
├──┴──┴─────────────────┴───────┤      │
│說明：被繼承人蔡旗旺所有之南亞塑膠股份有限公司股票一十一萬股、│      │
│      台灣化學纖維股份有限公司股票三十七萬六千股、士林電機股份│      │
│      有限公司股票七萬六千股、國賓大飯店股份有限公司股票一十七│      │
│      萬六千股，共四支股票出賣所得價金一千二百五十萬元，由蔡文│      │
│      彬借支，用以贖回麒業公司設質於中國信託銀行之股票，故屬於│      │
│      被繼承人之債權。                                        │      │
├──┬──┬─────────────────┬───────┼───┤
│一五│債權│被繼承人對己○○、丙○○、丁○○、│三千九百一十九│繼承人│
│    │    │、戊○○、乙○○之債權（詳見前揭事│萬七千九百八十│各得六│
│    │    │實及理由欄中之說明）              │元            │分之一│
├──┼──┼─────────────────┼───────┼───┤
│一六│債務│被繼承人蔡旗旺向合作金庫銀行南興分│八百八十四萬七│繼承人│
│    │    │行之貸款                          │千元          │各負擔│
│    │    │                                  │              │六分之│
│    │    │                                  │              │一    │
├──┼──┼─────────────────┼───────┼───┤
│一七│債務│被繼承人以甲○○名義向中國農民銀行│三千萬元      │繼承人│
│    │    │台南分行之貸款                    │              │各負擔│
│    │    │                                  │              │六分之│
│    │    │                                  │              │一    │
├──┼──┼─────────────────┼───────┼───┤
│一八│債務│被繼承人向甲○○之借款            │五百萬元      │繼承人│
│    │    │                                  │              │各負擔│
│    │    │                                  │              │六分之│
│    │    │                                  │              │一    │
└──┴──┴─────────────────┴───────┴───┘
附註：各繼承人所得遺產及負擔遺債之金額明細
一、丁○○
(一)所得遺產=(1)+(2)=00000000元。
(1)債權：00000000/6=0000000元。
(2)土地：（附表一編號一至一一、編號一三至二０、編號二九）=00000000元。
(二)負擔債務：（00000000+0000000+0000000）/6=0000000元。
二、戊○○
(一)所得遺產=(1)+(2)=00000000元。
(1)債權：00000000/6=0000000元。
(2)土地：（附表一編號二六至二八、編號三０至四一、編號五二）=00000000元。
(二)負擔債務：（00000000+0000000+0000000）/6=0000000元。
三、己○○
(一)所得遺產=(1)+(2)+(3)+(4)=00000000元。
(1)債權：（00000000/6）+00000000=00000000元。
(2)土地：（附表一編號一二、二一、二三、二五）=00000000元。
(3)存款：（附表二編號七至一三）=588470元。
(4)股票：（附表二編號四、五）=7000元。
(二)負擔債務：（00000000+0000000+0000000）/6=0000000元。
四、甲○○
(一)所得遺產=(1)+(2)+(3)+(4)=00000000元。
(1)債權：00000000/6=0000000元。
(2)土地：（附表一編號四九、五０、編號五四至五七、）=00000000元。
(3)房屋：（附表一編號五八、五九）=844800元。
(4)投資：（附表二編號一至三）=835867元。
(二)負擔債務：（00000000+0000000+0000000）/6=0000000元。
五、乙○○
(一)所得遺產=(1)+(2)+(3)=00000000元。
(1)債權：00000000/6=0000000元。
(2)土地：【｛（附表一編號六０、六一）之二分之一｝、編號四八】=0000000元。
(3)股票：（附表二編號六）=0000000元。
(二)負擔債務：（00000000+0000000+0000000）/6=0000000元。
六、丙○○
(一)所得遺產=(1)+(2)十(3)=00000000元。
(1)債權：00000000/6=0000000元。
(2)土地：【｛（附表一編號六０、六一）之二分之一｝、編號二二、二四、四二至四
          七、五一、五三】=00000000元。
(3)乙○○另給付十一萬元。
(二)負擔債務：（00000000+0000000+0000000）/6=0000000元。
